ACORDAO-COMPLETO-2393891

ACÓRDÃO 286/2020 ATA 4/2020 - PLENÁRIO

VISTOS, relatados e discutidos estes autos Representação formulada pela Cooperativa de Transporte Rodoviário - Coopertran Ltda. em razão de possíveis irregularidades no edital do Pregão Eletrônico 2017/03685 conduzido pelo Banco do Brasil S.A. para a contratação, em dois lotes, de serviços de intermediação e agenciamento de transporte de passageiros (sistema corporativo) acionado via aplicativo para telefone celular e ambiente web,  
	ACORDAM os Ministros do Tribunal de Contas da União, reunidos em Sessão Plenária, diante das razões expostas pelo Relator, em:
	9.1. conhecer da representação, satisfeitos os requisitos de admissibilidade constantes no art. 87, § 2º da Lei 13.303/2016, c/c os arts. 235 e 237, VII, do Regimento Interno deste Tribunal, e no art. 103, § 1º, da Resolução - TCU 259/2014;
	9.2. considerar, no mérito, a presente representação parcialmente procedente;
	9.3. revogar a cautelar concedida no Acórdão 1102/2018-TCU-Plenário;
	9.4. considerar o agravo interposto pelo Banco do Brasil S. A prejudicado por perda de objeto;
	9.5. recomendar ao Banco do Brasil S. A., por intermédio da Diretoria de Suprimentos, Infraestrutura e Patrimônio - Cesup Licitações São Paulo, com fundamento no art. 250, inciso III, do Regimento Interno/TCU, que avalie a conveniência e oportunidade de que:
	9.5.1. nas próximas licitações desse modelo de prestação de serviços, utilize-se dos dados obtidos nos presentes contratos para aprimorar suas estimativas de corridas e critérios de divisão da abrangência dos lotes, bem como observe a evolução da jurisprudência e os resultados obtidos em contratações similares realizadas por outros órgãos da Administração Pública; 
	9.5.2. o critério de revisão de preços do contrato seja mediante reajuste ao invés de repactuação, dada a natureza dos serviços a serem prestados, em consonância com a jurisprudência mais recente do TCU sobre o assunto (Acórdão 1223/2017-TCU-Plenário, relator Ministro Benjamin Zymler) .
	9.6. indeferir o pedido formulado por Cooperativa de Transporte Rodoviário - Coopertran Ltda., de ser considerado como parte interessada, mas lhe concedendo vista e cópia às peças não sigilosas dos presentes autos;
	9.7. indeferir o pedido de sustentação oral formulado por Cooperativa de Transporte Rodoviário - Coopertran Ltda., visto não ser parte interessada no processo, com base no disposto no art. 168, caput, do Regimento Interno/TCU;
	9.8. informar ao Banco do Brasil S.A. e à representante que o conteúdo desta deliberação poderá ser consultado no endereço www.tcu.gov.br/acordaos; 
	9.9. encaminhar cópia dos presentes autos e deste acórdão, acompanhado do relatório e voto que o fundamentam, à Secretaria da Receita Federal do Brasil, para conhecimento, análise e adoção das medidas julgadas pertinentes; 
	9.10. com fulcro no art. 250, inciso II, do RI/TCU, determinar à Secretaria da Receita Federal do Brasil que encaminhe ao Tribunal, no prazo de 30 dias, o resultado da análise do tema tratado nos presentes autos, informando as medidas adotadas, se for o caso, esclarecendo que as informações encaminhada, ante sua natureza tributária, não têm impacto no deslinde do caso ora analisado;
	9.11. determinar à Selog que monitore o cumprimento da determinação contida no item 9.10 retro.

Representação acerca de irregularidades em edital de pregão eletrônico destinado à contratação de serviços de intermediação e agenciamento de transporte de passageiros (sistema corporativo) acionado via aplicativo para telefone celular e ambiente web.

Banco do Brasil S.A.

3. Representante: Cooperativa de Transporte Rodoviário Coopertran Ltda. (CNPJ 00.691.905/0001-55)

13.1. Ministros presentes: José Mucio Monteiro (Presidente), Walton Alencar Rodrigues, Raimundo Carreiro (Relator), Ana Arraes e Bruno Dantas.
13.2. Ministro-Substituto convocado: Marcos Bemquerer Costa.

ACORDAO-COMPLETO-2407922

Acórdão de Relação 1023/2020 - Plenário

Acórdão de Relação

RAIMUNDO CARREIRO

Trata-se de representação da Cooperativa de Transporte Rodoviário - Coopertran Ltda., CNPJ 00.691.905/0001-55, acerca do Pregão Eletrônico 2017/03685 (7421) do Banco do Brasil S.A., ocorrido em 6/11/2017, sobre o qual requer medida cautelar para suspender a contratação das licitantes vencedoras em razão de alegadas irregularidades no edital.
2.	O referido pregão eletrônico, coordenado pela Diretoria de Suprimentos, Infraestrutura e Patrimônio - CESUP Compras e Contratações - SP, tinha como objeto a contratação de empresa especializada na prestação de serviços de intermediação e agenciamento de transporte de passageiros (sistema corporativo) acionado via aplicativo para telefone celular e ambiente web para deslocamento a serviço dos funcionários, colaboradores e estagiários do Banco do Brasil S.A. e subsidiárias, visando o atendimento às necessidades de descolamento a serviço dos funcionários, colaboradores e estagiários do Banco do Brasil S.A. e subsidiárias, em todo o Brasil.	
3.	A medida cautelar foi deferida pelo então relator, Ministro José Múcio Monteiro, e referendada no Acórdão 1102/2018 para suspender a execução dos Contratos 2018.7421.150 e 2018.7421. Em sequência, o Banco do Brasil interpôs agravo contra essa decisão, o qual foi conhecido pelo relator que concedeu efeito suspensivo à medida cautelar que permitiu a continuidade da execução dessas avenças.
4.	O presente feito teve vários desdobramentos resumidos no histórico da instrução de peça 83, reproduzida mais adiante, até o início da minha atuação nestes autos por força do art. 152 do Regimento Interno do TCU (RI/TCU) .
5. 	Recebida em meu Gabinete a instrução da Secretaria de Controle Externo de Aquisições Logística (Selog) (peças 74 a 76) , determinei a restituição dos autos àquela unidade técnica para realização de diligências e sua posterior manifestação a respeito de questão aduzida na peça inicial desta representação e não analisada até aquele momento, a qual poderia poderia modificar a proposta de mérito ali contida:
	Por isso é indispensável que seja oficiada a Receita Federal do Brasil, em diligência, questionando a situação concreta de serviços entre duas pessoas jurídicas e com motoristas autônomos realizando, efetivamente, o transporte.
6. 	Tendo em vista que a instrução de peça 83 é complementar, transcrevo a instrução acima mencionada para melhor compreensão da matéria:
INTRODUÇÃO
1.	Cuidam os autos de representação encaminhada ao TCU pela Cooperativa de Transporte Rodoviário - Coopertran Ltda. em face do edital do Pregão Eletrônico 2017/03685 (7421) , promovido pelo Banco do Brasil S.A. para a contratação de serviços de intermediação e agenciamento de transporte de passageiros (sistema corporativo) acionado via aplicativo para telefone celular e ambiente web.
2.	Preliminarmente, a medida cautelar para suspensão dos efeitos da contratação foi concedida, conforme Acórdão 1102/2018-TCU-Plenário, ocasião em que se deferiu a medida e determinou-se a oitiva da unidade jurisdicionada. Assim, proceder-se-á a analise das manifestações da oitiva, avaliando o mérito da representação.
EXAME DE ADMISSIBILIDADE
3.	Inicialmente, deve-se registrar que a representação preenche os requisitos de admissibilidade constantes no art. 235 do Regimento Interno do TCU, haja vista a matéria ser de competência do Tribunal. Além disso, a peça inicial está redigida em linguagem clara e objetiva, contém nome legível, qualificação e endereço do representante, bem como se encontra acompanhada do indício concernente à irregularidade ou ilegalidade.
4.	Ademais, a representante possui legitimidade para representar ao Tribunal, consoante disposto no inciso VII do art. 237 do RI/TCU c/c o art. 87, § 2º, da Lei 13.303/2016. 
5.	Dessa forma, a representação poderá ser apurada, para fins de comprovar a sua procedência, nos termos do art. 234, § 2º, segunda parte, do Regimento Interno do TCU, aplicável às representações, de acordo com o parágrafo único do art. 237 do mesmo RI/TCU.
HISTÓRICO
6.	Em 26/2/2018, a Coopertran protocolou representação (peça 1) com pedido de medida cautelar solicitando a suspensão da contratação das licitantes vencedoras dos lotes 1 e 2 do pregão eletrônico 7421 e no mérito a anulação do certame e republicação do mesmo com a correção das irregularidades. Além disso, a representante requereu ingresso nos autos como parte interessada.
7.	Tendo em vista a urgência decorrente do pedido de adoção de medida cautelar, a representação foi prontamente instruída conforme peça 17. O encaminhamento proposto foi pelo conhecimento da representação, dado o preenchimento dos requisitos de admissibilidade; o indeferimento da adoção de medida cautelar, ante a ausência de pressupostos; julgamento da improcedência da representação no mérito; ciência da decisão proferida à representante; e arquivamento do processo. A proposta contou com a anuência da Unidade Técnica (peça 19) .
8.	O Exmo. Ministro Relator, José Múcio Monteiro, divergiu da proposição da unidade técnica e emitiu despacho (peça 21) determinando a adoção da medida cautelar de suspensão da execução dos contratos firmados decorrentes do Pregão Eletrônico 2017/03685 (7421) , até o pronunciamento deste Tribunal a respeito do mérito da representação; indeferiu o ingresso da representante como parte interessada e determinou a realização de oitiva do Banco do Brasil e das empresas contratadas para cada um dos dois lotes do certame. A deliberação foi julgada e referendada por meio do Acórdão 1102/2018-TCU-Plenário (peça 27) .
9.	Ante a decisão, o Banco do Brasil ingressou com recurso de agravo com pedido de suspensão dos efeitos da medida cautelar (peça 32) , permitindo a continuidade dos contratos. Além disso, apresentou argumentos para que fosse declarada a improcedência da representação.
10.	Em análise preliminar, o Ministro Relator, por meio de despacho (peça 39) conheceu do agravo, ante o atendimento dos requisitos de admissibilidade, e, embora a argumentação adentrasse ao mérito da regularidade da contratação, restringiu a decisão à concessão de efeito suspensivo à medida cautelar, permitindo a continuidade dos contratos, e determinou que a unidade técnica procedesse às análises dos argumentos de mérito do recurso, bem como das oitivas.
11.	A seu turno, a representante Coopertran, ingressou com recurso de embargo de declaração (peça 41) a fim de reformar a decisão de não permitir seu ingresso como parte no processo Considerando que o despacho de peça 21, ratificado pelo Acórdão 1102/2018-TCU-Plenário, explicitou adequadamente as razões pelas quais não se poderia admitir o ingresso da peticionária como parte no presente processo, a representante não poderia impetrar embargos de declaração por não ser parte, e a espécie recursal não se prestava aos fins pretendidos. Dessa forma, os embargos não foram conhecidos, conforme deliberação do Acórdão 1559/2018-TCU-Plenário (peça 58) .
12.	Em suma, a representante insurge-se contra o modelo de contratação adotado pelo Banco do Brasil, centrado na intermediação e agenciamento de táxis e motoristas autônomos, baseado em tecnologia da informação (aplicativo web e mobile) , em detrimento das empresas locadoras de veículos e cooperativas de motoristas, por exemplo. Argumenta que os requisitos lançados no edital maculam a competitividade do certame, uma vez que afastam a participação das empresas que possuem frotas de veículos. Além disso, defende a tese de que o modelo estabelece monopolização dos serviços de transporte por empresas de centrais de chamadas e que o Banco do Brasil estaria licitando serviços de transporte dissimulados em serviços de tecnologia da informação, com riscos tributários a que a instituição estaria sujeita.
13.	Após a exposição do histórico processual, passa-se a análise do mérito da representação com a avaliação dos argumentos presentes no recurso de agravo (peça 32) , respostas às oitivas do Banco do Brasil (peça 43) , da Cooperativa União de Serviços dos Taxistas Autônomos de São Paulo - Use Táxi, vencedora do lote 1 (peça 45) , e da Inovadora 2A Serviços S.A., vencedora do lote 2 (peça 46) .
EXAME TÉCNICO
14.	No despacho à peça 21, o Ministro Relator entendeu que o edital do pregão maculava os princípios da isonomia, do julgamento objetivo das propostas e da economicidade, por não haver qualquer detalhamento das memórias de cálculo utilizadas para estimar o valor do contrato, sobre o qual incidiriam os parâmetros a serem ofertados pelos licitantes: percentuais de desconto e taxa de intermediação. Tais fatos prejudicariam a possibilidade de oferta de valores e necessária equalização entre as propostas, devido ao desconhecimento dos critérios de formação dos preços base.
15.	Além disso, foi suscitada a possibilidade de restrição à competitividade ante a ausência de justificativas para a divisão do objeto entre todos os municípios do Brasil em apenas 2 lotes, o primeiro concentrando os municípios de São Paulo e Brasília, e segundo englobando todos os demais. Essa opção pela regionalização do lote 2 configuraria a restrição à competitividade ao exigir estrutura robusta para atendimento a todos os municípios ao invés de parcelar o lote em regiões menores.
16.	Em vista de tais indícios de irregularidades e configurado o perigo na demora foi concedida a medida cautelar e determinado a oitiva do banco e das empresas contratadas.
17.	No referido despacho, foram elencados os seguintes pontos a serem esclarecidos nas oitivas:
14.1.1. confirmar se a intenção foi mesmo restringir a contratação ao modelo de intermediação/agenciamento de transporte por aplicativo, em detrimento da opção mais ampla de transporte por aplicativo, justificando sua decisão inclusive em face do fato de os requisitos de qualificação técnica previstos no item 8.8 e seguintes do edital estabelecerem a comprovação de uma quantidade de "transporte de passageiros acionado por aplicativo", dando a entender que a segunda opção (transporte com demanda por aplicativo) atenderia à finalidade pretendida; 
14.1.2. esclarecer se os custos contemplados no documento "Demonstrativo de Orçamento de Custos - Custo Mensal", constante no Anexo II do edital, abrangeriam apenas o serviço de intermediação e agenciamento ou se incluiriam, também, o valor do transporte propriamente dito, ainda que prestado por terceiro;
14.1.3. justificar o parcelamento adotado no edital, que previu a divisão do objeto em dois lotes, o primeiro respeitante a São Paulo e Brasília, e o segundo contemplando as "demais localidades do Brasil", em face do prescrito pelo art. 32, inciso III, da Lei 13.303/2016, à vista do fato de que há municípios no lote 2 com previsão de maior número de chamadas do que os que foram destacados para o lote 1;
14.2. disponibilize as planilhas de estimativa dos custos constantes do item 5 do "Anexo I - descrição do Objeto da Licitação", que acompanha o edital de licitação, esclarecendo como foram formados os valores que nelas aparecem e evidenciando, inclusive, a carga tributária adotada;
14.3. explique a forma de pagamento prevista na cláusula "Preço" da minuta de contrato constante do Anexo VI do edital, que estabelece a remuneração como o somatório das corridas realizadas deduzidas algumas parcelas, elucidando se e como esses montantes estão vinculados aos dois únicos parâmetros de entrada fornecidos pelos licitantes, quais sejam, o "desconto" e a "taxa de intermediação"
18.	Em sua oitiva (peça 43) , o banco inicia prestando esclarecimentos sobre seu procedimento interno de contratação e execução contratual, de forma a contextualizar de que forma a prestação de serviço de intermediação e agenciamento de transporte de passageiros se enquadra nessa nova regulamentação das contratações, atendendo aos preceitos da Lei Federal 13.303/2016, estatuto jurídico da empresa pública, da sociedade de economia mista e de suas subsidiárias.
19.	Informa também que o pregão, objeto da representação, é a terceira tentativa de contratação e mostra as mudanças ocorridas em cada edital.
20.	O primeiro, publicado em 27/4/2017, teve como objeto a Contratação de empresa especializada na prestação de serviços de intermediação e agenciamento de transporte por meio de táxi (sistema corporativo) via aplicativo para telefone celular, ambiente web e central telefônica para atendimento às necessidades de deslocamento a serviço, dos funcionários, colaboradores e estagiários do Banco do Brasil S.A, nas localidades constantes do Anexo n° 01. O lote foi único e contou com uma única empresa licitante, que foi desclassificada por não comprovar a capacidade técnica.
21.	O segundo edital, publicado em 30/5/2017, teve como objeto Contratação, por lote, de empresa especializada na prestação de serviços de intermediação e agenciamento de transporte por meio de táxi (sistema corporativo) via aplicativo para celular, ambiente web e central telefônica para atendimento às necessidades de deslocamento de funcionários do Banco do Brasil S.A, em missões de trabalho. Nessa oportunidade, o objeto foi divido em dois lotes, um englobando os Estados de São Paulo, Rio de Janeiro e Distrito Federal e outro as demais regiões do País. As licitantes foram desclassificadas por não apresentarem os documentos exigidos ou por ofertarem lances superiores ao valor estimado.
22.	No pregão em análise, o objeto foi contratação, por lote, de empresa especializada na prestação de serviços de intermediação e agenciamento de transporte de passageiros (sistema corporativo) acionado via aplicativo para telefone celular e ambiente web, para atendimento dos funcionários, colaboradores e estagiários do BB e de suas subsidiárias, em todo o Brasil.
23.	Esse pregão foi divido em 2 lotes, sendo que o lote 1 abrange o município de São Paulo e o Distrito Federal, enquanto o lote 2 abrange 49 municípios, conforme lista de municípios da peça 43, p. 89-90, distribuídos em todo território nacional. O lote 1 contou com a oferta de 8 licitantes e o lote 2 recebeu oferta de 5 licitantes, entre empresas de táxi e de transporte de passageiros.
24.	A Cooperativa União Serviços dos Taxistas Autônomos de São Paulo - Use Táxi arrematou o lote 1, enquanto que a empresa Inovadora 2A Serviços S.A. arrematou o lote 2. Os resultados encontram-se demonstrados à tabela seguinte.
	Lote
	Valor Estimado (R$) 
	Valor Contratado (R$) 
	Desconto (R$) 

	1 - São Paulo (capital) e DF
	2.193.647,40
	1.691.775,60
	214.137,39

	2 - 49 praças
	4.443.784,89
	4.136.193,00
	31.154,76

Fonte: Valor Estimado: (peça 43, p. 89-90) e Valor Contratado e desconto (peça 43, p. 10-11) . Observação: o desconto citado é em relação às corridas, desconsidera a redução de valor do contrato obtida com não cobrança de taxa de intermediação.
25.	Após exposição das informações preliminares, o manifestante passou a expor cada um dos itens da oitiva. Segue a síntese dos argumentos.
Item 14.1.1. - confirmar se a intenção foi mesmo restringir a contratação ao modelo de intermediação/agenciamento de transporte por aplicativo, em detrimento da opção mais ampla de transporte por aplicativo, justificando sua decisão inclusive em face do fato de os requisitos de qualificação técnica previstos no item 8.8 e seguintes do edital estabelecerem a comprovação de uma quantidade de "transporte de passageiros acionado por aplicativo", dando a entender que a segunda opção (transporte com demanda por aplicativo) atenderia à finalidade pretendida;
26.	O manifestante esclarece que em momento algum a intenção foi restringir a contratação às empresas de intermediação/ agenciamento. A licitação tinha como justificativa a contratação de serviço capaz de disponibilizar de forma ágil, segura e sustentável o deslocamento dos funcionários no interesse e para prestação de serviços, isso de forma econômica e padronizada.
27.	Esclarece que a contratação não visava apenas o serviço de transporte, mas sim a disponibilização de ferramenta capaz de possibilitar a gestão e controle da prestação do serviço de transporte, evitando, por exemplo, o uso do serviço pelos funcionários para fins particulares, e ainda a avaliação da qualidade do serviço pelos usuários.
28.	De forma a fundamentar seus argumentos de que não houve restrição à competitividade, o banco apresenta os dados do pregão informando que 13 licitantes ofertaram propostas e as vencedoras foram uma cooperativa de táxis e uma empresa de agenciamento de transporte por meio de aplicativo.
29.	A manifestante acrescenta ainda que cumpriu as diretrizes do Acórdão 1223/2017-TCU-Plenário, da relatoria do Ministro Benjamin Zymler, que tratou de pregão realizado pelo Ministério do Planejamento-MP para contratação de serviço de agenciamento de transporte de servidores dos órgãos da Administração Pública Federal direta no Distrito Federal. Nesse acórdão, o Tribunal julgou irregular a restrição da prestação do serviço de transporte com a utilização de táxis, no sentido de estender a competição aos aplicativos em operação no local (Uber e Cabify) , cujo transporte é realizado por veículos comuns e motoristas autônomos.
30.	Por fim, argumenta que a capacitação técnica exigida foi a apresentação de atestados de prestação de serviços semelhantes ao licitado em quantidade correspondente a 50% ao estimado pelo Banco, o que é aceitável pela jurisprudência e ainda dividiu a contratação em dois lotes, o que atendeu a conveniência da contratante e reduziu o quantitativo exigido dos atestados de capacidade técnica em comparação a um lote único.
Item 14.1.2. - . esclarecer se os custos contemplados no documento "Demonstrativo de Orçamento de Custos - Custo Mensal", constante no Anexo II do edital, abrangeriam apenas o serviço de intermediação e agenciamento ou se incluiriam, também, o valor do transporte propriamente dito, ainda que prestado por terceiro;
31.	A manifestante esclarece citando os itens seguintes do edital e da minuta da carta proposta, conforme transcrição reproduzida a seguir:
- Item 05 do edital - Cadastro de Propostas: "Quaisquer tributos, encargos, custos e despesas, diretos ou indiretos, omitidos da proposta ou incorretamente cotados, serão considerados como inclusos nos preços, não sendo considerados pleitos de acréscimos, a esse titulo, devendo o serviço/fornecimento ser cumprido sem ônus adicional ao Banco";
 - Item 2.2 do Anexo II - Minuta de Carta Proposta: "O preço proposto contempla todas as despesas necessárias à plena execução do serviço, tais como de pessoal, de administração e todos os encargos (obrigações sociais, impostos, taxas etc.) incidentes sobre o serviço"
32.	Dessa forma, afirma que as licitantes ofertaram propostas contemplando os custos de elaboração ou edição do aplicativo, do transporte de passageiros em si, e os encargos tributários decorrentes do contrato.
Item 14.1.3. - justificar o parcelamento adotado no edital, que previu a divisão do objeto em dois lotes, o primeiro respeitante a São Paulo e Brasília, e o segundo contemplando as "demais localidades do Brasil", em face do prescrito pelo art. 32, inciso III, da Lei 13.303/2016, à vista do fato de que há municípios no lote 2 com previsão de maior número de chamadas do que os que foram destacados para o lote 1;
33.	A manifestante justifica o parcelamento com base no histórico dos pregões anteriores para o mesmo objeto, duas tentativas fracassadas, conforme relatado aos itens 19 a 22 da presente instrução. Afirma que a primeira licitação foi montada com lote único e somente uma empresa participou, já a segunda foi parcelada em dois lotes, o primeiro abrangendo os estados de RJ, SP, DF e o segundo lote as demais localidades do país, ampliando a competitividade para 4 concorrentes por lote, por fim, na terceira e corrente tentativa 13 empresas participaram.
34.	Acrescenta ainda que o segundo lote do pregão não abrange todos os demais municípios do Brasil, e sim os 49 municípios constantes da relação do edital, o que reduz a abrangência de atuação da contratada do segundo lote.
Item 14.2. - disponibilize as planilhas de estimativa dos custos constantes do item 5 do "Anexo I - descrição do Objeto da Licitação", que acompanha o edital de licitação, esclarecendo como foram formados os valores que nelas aparecem e evidenciando, inclusive, a carga tributária adotada;
35.	A manifestante anexou as planilhas completas das estimativas de custo à peça 43, p. 88-90.
36.	Em suma, a planilha expõe os seguintes grupos de preços: a) quantidade de viagens x bandeirada; b) estimativa de quilômetros rodados x valor/km por praça; e c) taxa de intermediação Nessa planilha são demonstradas as estimativas das quantidades de viagens para os veículos comuns e executivos, tendo como base os volumes de deslocamentos realizados por funcionários do Banco do Brasil utilizando-se de táxis e veículos locados no período de janeiro de 2016 a junho de 2017. Enquanto que os valores unitários de bandeiradas e preço/km foram obtidos em pesquisas junto aos governos municipais, que tabelam esses valores. Quanto ao valor de 13% da taxa de intermediação, o banco informou que foi obtido em pesquisa junto a quatro empresas prestadoras de serviço, sendo a taxa máxima observada. Informou ainda que as empresas abriram suas planilhas de custos em relação ao recolhimento dos tributos.
37.	Os parâmetros (a) quantidade de viagens x bandeirada e (b) estimativa de Km rodado x valor/km constituem a parcela relativa ao transporte de passageiros em si, enquanto a taxa de intermediação (c) envolve custos como elaboração, edição e manutenção do aplicativo de gerenciamento oferta/demanda e controle de viagens. As licitantes deveriam ofertar uma taxa de desconto sobre os parâmetros (a) e (b) e a menor taxa de intermediação possível.
38.	A tabela seguinte resume as principais informações das estimativas de custos.
Síntese das informações das planilhas de custos
	Item
	Estimativa de Viagens (un. mensal) 
	Estimativa Km rodados mensalmente
	Valor mensal (R$) 
	Valor Anual (R$) 

	Lote 1 - Veículo Comum
	1.500
	24.000
	93.411,45
	1.120.937,40

	Lote 1 - Veículo Executivo
	1.800
	28.800
	89.392,50
	1.072.710,00

	Total Lote 1
	3.300
	52.800
	182.803,95
	2.193.647,40

	Lote 2 - Veículo Comum
	8.720
	95.920
	355.083,12
	4.260.997,44

	Lote 2 - Veículo Executivo
	280
	1.505
	15.232,29
	182.787,48

	Total Lote 2
	9.000
	97.425
	370.315,41
	4.443.784,89

Item 14.3. - explique a forma de pagamento prevista na cláusula "Preço" da minuta de contrato constante do Anexo VI do edital, que estabelece a remuneração como o somatório das corridas realizadas deduzidas algumas parcelas, elucidando se e como esses montantes estão vinculados aos dois únicos parâmetros de entrada fornecidos pelos licitantes, quais sejam, o "desconto" e a "taxa de intermediação"
39.	A manifestante afirma que o pagamento pelos serviços é realizado com base no valor mensal das corridas realizadas em um determinado município aplicando-se o desconto oferecido pela contratada. Afirma ainda que as empresas contratadas não cobraram a taxa de intermediação.
40.	Para o lote 1 foi concedido desconto de 15% para as corridas no Distrito Federal e para o município de São Paulo foi ofertado desconto de 23,10% para os veículos comuns e 22,20% para os veículos executivos. Enquanto que para o lote 2 foi ofertado o desconto de 5% para todos os municípios.
41.	Com esses valores de desconto e a não cobrança da taxa de intermediação, o valor contratado do lote 1 foi de R$ 1.691.775,60, o início da vigência foi 8/1/2018 e em meados de maio de 2018 havia sido utilizado 47% do valor contratual, o voucher médio foi de R$ 42,21 (sem o desconto) e R$ 32,67 (com a aplicação do desconto) .
42.	O valor contratado do lote 2 foi de R$ 4.136.193,00, início da vigência em 26/1/2018, e em meados de maio de 2018 havia sido utilizado 14,5% do valor contratual, o voucher médio foi de R$ 31,10 (sem o desconto) e R$ 29,95 (com a aplicação do desconto) .
43.	O manifestante exemplifica que a realização das corridas sem os descontos resultaria no pagamento de R$ 1.400.627,37 para os dois lotes e com os descontos obtidos na licitação o banco pagou R$ 1.156.335,22, ou seja, o desconto obtido foi de R$ 244.292,15.
44.	Assim, afirma que o banco obteve vantagem com o processo licitatório em relação ao pagamento das corridas por meio do taxímetro.
45.	Concluindo sua oitiva, elenca uma série de vantagens da utilização do modelo de transporte de funcionários utilizado pelo banco como a eficiência na prestação do serviço, segurança do funcionário ao utilizar o serviço, redução do desvio de finalidade, uma vez que as informações das corridas são repassadas ao superior hierárquico do usuário e ao gestor do contrato, além da exata apuração dos valores devidos por corrida e mensalmente.
Análise das manifestações
Da restrição à competitividade.
46.	A representante alega que a licitação restringiu o universo de possíveis participantes as empresas de intermediação e agenciamento de transporte, excluindo, por exemplo, locadoras de veículos com motoristas e as cooperativas de motoristas autônomos.
47.	Na oitiva, para refutar a suposta irregularidade, o banco afirma que o novo modelo de contratação de serviço de transporte visa à realização das corridas pelos funcionários e sucessivamente ter maior gestão e controle da prestação de serviço. Aliado a isso, o banco espera obter incremento de economia com a contratação a preços inferiores aos obtidos com a utilização de frota própria, locada, ou, ainda, pelo pagamento dos valores usuais nos serviços de táxi.
48.	Argumenta apresentando dados dos pregões realizados de forma a exemplificar que não houve direcionamento da licitação para empresas de TI de intermediação ou agenciamento de transportes, pois, conforme ata do pregão (peça 48, p. 1-2) , além das empresas de tecnologia participaram da disputa as cooperativas de taxistas e de motoristas autônomos, uma agência de intermediação de corridas de táxis e outras licitantes.
49.	Cumpre afirmar que diferentemente do que a representante alega não se constatou direcionamento da licitação para empresas de tecnologia, o lote 1 foi vencido por uma cooperativa de táxi - Use Táxi. Ademais, o banco usou em sua licitação as orientações firmadas no Acórdão 1223/2017-TCU-Plenário, da relatoria do Ministro Benjamin Zymler, que proporcionavam maior competitividade em contrações desse modelo de serviço.
50.	A leitura do relatório do referido Acórdão, que tratou do pregão realizado pelo Ministério do Planejamento para prestação de serviço de transporte de servidores no Distrito Federal atendendo a vários órgãos da administração direta, permite constatar que o Banco fez uma adaptação daquela licitação às suas necessidades.
51.	Essa licitação realizada pelo Ministério do Planejamento, primeira do modelo na esfera federal, decorreu de estudo técnico conclusivo apontando economia de recursos com a utilização de tecnologias de transporte de passageiros geridos por meio de aplicativos em detrimento de veículos próprios com motorista do quadro de servidores, veículos locados com motorista terceirizados e mesmo em comparação ao pagamento de serviços de táxis.
52.	Nesse sentido, o Banco do Brasil informa no recurso de agravo (peça 32, p. 8) que realizou visita técnica junto ao MP para conhecer os estudos que levaram à decisão de adotar o modelo denominado Táxi Gov e optou por adotar a mesma solução, e para tanto elaborou edital de contratação similar.
53.	Dessa forma, não se verifica restrição ou direcionamento da licitação como apontado pela representante. Ademais, há que se reconhecer que se trata de uma tecnologia inovadora, pois a empresa mais atuante no mercado, a Uber, iniciou suas atividades no Brasil na cidade do Rio de Janeiro na Copa de 2014, sendo a partir desse momento que o mercado começou a se desenvolver. No setor público, esse tipo de contratação foi iniciado MP, em âmbito federal, e pela Prefeitura e Governo do São Paulo.
54.	Assim, dado o caráter inovador do modelo de negócios tanto no setor privado e mais ainda no setor público, fazendo que o mercado ainda seja mais restrito, as adequações feitas pelo banco, seguindo inclusive a decisão do TCU para ampliar a competitividade e a falta de critérios de avaliação, permite concluir que houve competitividade adequada no pregão.
Do demonstrativo de custos incluídos no orçamento
55.	A manifestação sobre os demonstrativos de preços foi no sentido de que todos os custos para a completa execução dos serviços foram contemplados, inclusive os tributos relacionados ao serviço de transporte. As cláusulas transcritas do edital foram claras nesse sentido e servem como regra para a execução contratual.
56.	De fato, a apresentação das estimativas de custos permitiu melhor compreensão de como foi a composição orçamentária do pregão, nessas planilhas foram inclusos os custos de transporte que são as parcelas mais relevantes na contratação e a base de dados desses preços. Considerando que a base de dados de preços são as tarifas dos serviços de concessionários e permissionários de táxis, tabelados pelos municípios, e que essas tarifas remuneram todos os custos dos serviços de transporte, sejam custos diretos e indiretos, de forma semelhante as empresas licitantes teriam margens para oferecer propostas contemplando todos os custos.
Do parcelamento da licitação em dois lotes
57.	Nesse ponto, o banco apresentou apenas o histórico das tentativas de contratação anteriores, demonstrando a evolução, sem apresentar quais justificativas ou critérios foram utilizados em cada pregão. A única conclusão possível é que a cada nova tentativa de licitação mais empresas tentaram participar.
58.	De fato, observa-se na resposta apresentada que a divisão entre os lotes não seguiu um determinado padrão e a consequência mais evidente é que em quatro meses de execução contratual foi executado 34% do lote 1 e 14% do lote 2. O que é indicativo de que o lote 2 teve a quantidade de viagens superestimada, acarretando maior quantitativo de comprovação de capacidade técnica na licitação. Mas há ponderações a se considerar.
59.	Cabe esclarecer que não foi exigência do edital a comprovação da prestação dos serviços em cada um dos 49 municípios do lote 2, bastava a comprovação do atendimento de 4.600 chamadas/mês em qualquer localidade.
60.	Ademais quanto à divisão dos lotes deve-se considerar que:
a. 					não há uma base de dados histórica de contratações desse modelo suficiente para definir qual a divisão dos lotes mais apropriada;
b.  quanto mais lotes fossem, mais diversas seriam as plataformas a serem gerenciadas pelo banco, uma vez que cada contratada deveria elaborar seu próprio aplicativo atendendo as especificações técnicas do contrato;
c.  	a divisão em mais lotes com maior regionalização poderia acarretar pouca atratividade para as empresas prestadoras de serviço, por exemplo na região Norte, considerando ainda que o mercado é pouco maduro e possui poucos concorrentes, o parcelamento em mais lotes poderia acarretar a redução de competitividade e mesmo a ocorrência de licitação deserta;
d.  o maior valor estimado do lote 2 pode ter sido o incentivo para mais empresas se disponibilizarem a estruturar-se para prestar os serviços na regiões mais remotas. Nesse sentido, em pesquisa a quatro fornecedoras mais atuantes no Brasil, Uber, Easy Táxi, 99 Táxis e Cabify, apenas a Uber mostrou atuação consolidada em todas as regiões abrangidas pelo contrato do lote 2.
61.	Assim, ante a ausência de base de dados de licitações pretéritas, mercado ainda em desenvolvimento, modelo de contrato inovador na administração pública, abrangência nacional requerida, enfim a ausência de critérios impõe-se afastar a irregularidade de parcelamento inadequado do objeto.
Do fornecimento das estimativas de custos
62.	O Banco do Brasil apresentou uma planilha para cada lote do pregão. Verifica-se que há diferenças em alguns quantitativos de corridas entre as planilhas enviadas e a constante do edital de licitação. Mas que não impedem o entendimento da composição dos custos do pregão. 
63.	Em suma, os preços são compostos de duas parcelas sendo uma referente ao transporte dado pelo grupo (chamadas x bandeirada e estimativa de km rodados x preço unitário/km) e uma segunda parcela de 13% referente à taxa de intermediação em contrapartida do serviço de gerenciamento, operação e manutenção do aplicativo.
64.	O manifestante informou que os preços base das corridas, bandeirada e preço unitário por km, foram obtidos por meio de consultas às tarifas de preços informados pelas prefeituras municipais para a prestação dos serviços de táxis.
65.	Quanto à taxa de intermediação, a manifestante informou que o valor de 13% foi obtido em pesquisa de mercado junto a quatro fornecedores dos serviços de transporte por meio de aplicativos, que apresentaram suas planilhas de custos e tributos. Tais pesquisas não foram acostadas aos autos, não permitindo avaliação, mas de fato os licitantes vencedores dos dois lotes não cobraram a taxa de intermediação, anulando a parcela.
66.	Nota-se que um dos argumentos mais contestados pela representante era que o Banco realizaria uma contratação de serviço e as contratadas não recolheriam os tributos devidos do serviço de transporte. Tendo em vista que o preço base foi obtido por meios das tarifas cobradas para prestação dos serviços de táxis, que já incluem todos os custos e tributos atinentes à atividade econômica, é razoável inferir que as proponentes possuíam margem para considerar os custos e tributos referentes ao contrato.
67.	Ademais, o Banco estabeleceu no edital e contrato que todos os tributos, encargos, despesas diretas e indiretas deveriam ser consideradas nas propostas e no contrato, sendo vedados quaisquer pleitos de aditivos em razão dessas parcelas, conforme transcrições do contrato, reproduzidas no item 28 da presente instrução.
Da forma de pagamento
68.	Em relação à forma de pagamento, cláusula terceira do contrato - preço (peça 43, p. 60) , cabe esclarecer que o critério de julgamento da licitação foi menor preço anual por lote, conforme estabelece o item 7.1 do edital do pregão (peça 43, p. 25) e os parâmetros variáveis da carta proposta (peça 43, p. 52) são taxa de desconto e taxa de intermediação.
69.	Os preços das corridas, baseados nas bandeiradas x estimativa de corridas e estimativa de rodagem x preço unitário por km, eram fixos e as licitantes ofereciam uma taxa de desconto para cada município, após a aplicação do desconto incidiria uma taxa de intermediação, referente a gestão do aplicativo. Assim, a subtração do valor do desconto e o acréscimo da taxa de intermediação formaria o valor total para cada município. O somatório dos totais para os municípios para cada lote corresponde ao valor do contrato.
70.	O banco esclareceu que o pagamento é apurado mensalmente pelo valor das corridas realizadas em cada município e sobre o valor é aplicado desconto ofertado. Considerando que as contratadas não estipularam taxa de intermediação, o valor pago mensalmente corresponde ao somatório das corridas com o desconto ofertado para cada município dos lotes.
71.	A tabela seguinte sintetiza os valores dos descontos oferecidos.
Descontos por lote/município
	Lote e Município
	Desconto

	Lote 1 - Brasília 
	15,0%

	Lote 1 São Paulo (Veículo Comum) 
	23,1%

	Lote 1 São Paulo (Veículo Executivo) 
	22,2%

	Lote 2 - Todos os municípios
	5,0%

72.	Umas das constatações presentes no despacho do Ministro Relator (peça 21) é que o edital prejudicava a possibilidade de as empresas ofertarem valores e a necessária equalização entre as propostas, pois aqueles que resolverem acudir ao chamamento licitatório desconheceriam os critérios de formação do preço-base.
73.	Verifica-se que a carta proposta anexa ao edital (peça 43, p. 52-54) informava a estimativa de chamadas e o valor estimado de pagamentos mensais por município, tais informações possibilitavam aos licitantes calcularem o voucher médio por corrida para cada município e a partir desse valor as empresas ofertariam descontos para cada município, como foi feito no lote 1. Sendo que a disputa seria para as composições de descontos entre os municípios que resultariam nos menores preços globais.
74.	O critério de julgamento adotado é semelhante ao utilizado pelo Ministério do Planejamento para a contratação do modelo Táxi Gov 1.0, maior desconto ofertado, que à época foi submetido ao crivo do Tribunal de Contas da União por meio de representação (TC Processo 025.964/2016-0) . Na ocasião o TCU julgou irregular a restrição à contratação de empresas de táxi, conforme expressa o voto condutor do Acórdão 1223/2017-TCU-Plenário, da relatoria do Ministro Benjamin Zymler, nos seguintes termos:
56. De todo o exposto, entendo que a Administração Pública, ao estabelecer a contratação do serviço de agenciamento de transporte terrestre dos servidores, empregados e colaboradores a serviço dos órgãos da Administração Pública Federal por meio (exclusivo) de táxi e por demanda, restringiu indevidamente a competitividade do certame, violando o disposto no inciso I do § 1º do art. 3º da Lei nº 8.666/1993: (...) 
75.	Nesse contexto, o banco ao realizar a sua contratação manteve o modelo utilizado pelo Ministério do Planejamento, quanto ao critério de julgamento da proposta, e corrigiu a falha de restrição à competitividade apontada pelo Tribunal na licitação de referência. Adequando sua licitação à jurisprudência então vigente, as licitantes participaram do pregão e fizeram suas propostas na forma e com as informações disponíveis no edital. Logo, não há como afirmar que as informações disponibilizadas eram insuficientes para a elaboração de propostas ou julgamento da licitação, afastando a irregularidade.
Oitivas das empresas contratadas
76	As empresas contratas Cooperativa União de Serviços dos Taxistas Autônomos de São Paulo - Use Táxi, vencedora do lote 1 do pregão, e a Inovadora 2A Serviços S.A., vencedora do lote 2, manifestaram-se, conforme peças 45 e 46, respectivamente.
77.	A empresa Inovadora 2A Serviços, representada por seu procurador, acostou petição requerendo habilitação como parte no processo e sobre o mérito teceu breves argumentos alegando a lisura e competitividade do pregão, além do atendimento aos princípios da isonomia, julgamento objetivo das propostas e da economicidade. E em relação ao contrato firmado afirmou que vem disponibilizando meio seguro e eficaz para o deslocamento dos funcionários do banco com redução dos custos, padronização dos serviços e a geração de relatórios gerenciais detalhados para controle da Administração.
78.	Como se observa, os argumentos apresentados são genéricos e não acrescentam novas informações em relação ao já exposto pelo Banco do Brasil em suas manifestações.
79.	Quanto ao pedido de ingresso como parte no processo, cabe informar que a peticionante foi chamada aos autos pelo Ministro Relator por meio do despacho à peça 21 para manifestar-se em sede de oitiva. Nesse caso, a empresa contratada é chamada como terceiro interessado nos termos do inciso V do art. 250 do RITCU e combinado com o § 2º do art. 144 do regimento, o interessado chamado aos autos pelo relator é considerado parte no processo. Assim, a peticionante já é parte, sendo dispensável a apreciação do requerimento.
80.	Já a cooperativa Use Táxi, representada por seu procurador, teceu argumentos afastando as contestações da representante. De início apresenta informações sobre a cooperativa, afirmando que se trata de uma congregação de taxistas autônomos constituída há 30 anos cuja finalidade é reunir motoristas autônomos para a prestação de serviços de transporte individual de passageiros, modalidade taxi, possui central telefônica e sede própria, atende a todos os requisitos do edital de convocação, retém e recolhe todos os tributos sobre os valores repassados aos taxistas cooperados.
81.	Nesse sentido, a manifestante defende a sua regularidade jurídica e a completa compatibilidade entre o ramo de atividade da cooperativa e o objeto licitado concluindo que a sua habilitação jurídica foi regular e em conformidade com a lei e edital do pregão.
82.	Ademais, afasta os argumentos da representante no sentido de que as cooperativas de táxis foram impedidas de participar do certame, alegando ser exatamente o seu caso e quanto à matéria tributária, amplamente contestada pela representante, a contratada tece os seguintes argumentos:
No que se refere à matéria tributária, como exaustivamente apontado acima, a USE TAXI é uma cooperativa com quase 30 anos de existência, e cumpre todas as suas obrigações tributárias nos termos da legislação vigente, inclusive, mas não se restringindo à retenção do INSS, SEST, SENAT e IRPJ dos taxistas, razão pela qual, pelo menos em relação à USE TÁXI, não se sustentam os argumentos traçados na peça de representação.
83.	Por fim, a cooperativa elenca uma série de normativos no sentido de defender que a atividade de transporte de passageiros seria atividade privativa de profissionais taxistas, tendo em vista que esses argumentos não contribuem para o esclarecimento das questões de mérito da oitiva, a análise é prescindível.
84.	A manifestante conclui que o processo de licitação foi regular e requer o julgamento em definitivo da improcedência da representação e continuidade da execução do contrato firmado junto ao Banco do Brasil.
85.	Entende-se que as manifestações da Use Táxi se prestam a ratificar os argumentos encaminhados pelo banco, pois afastam dois dos pontos mais contestados pela representante. Primeiro que a licitação foi direcionada para agenciadoras/ intermediadoras de transporte, excluindo empresas e cooperativas de táxis e que a contratação ensejaria sonegação fiscal.
86.	A contratação dessa cooperativa de táxi afasta o alegado direcionamento e quanto a questão tributária é improvável que essa cooperativa atue há 30 anos sem recolher os tributos devidos e ainda assim mantenha a regularidade fiscal, bem como que exatamente nesse contrato com o Banco do Brasil a contratada tenha deixado de considerar as obrigações fiscais decorrentes do contrato. Assim, as alegações dessa contratada reforçam o entendimento da ausência das irregularidades apontadas pela representante.
CONCLUSÃO
87.	A instrução inicial, após resumir e a analisar as ocorrências apresentadas pela representante, opinou pelo conhecimento da representação, indeferimento da adoção de medida cautelar, ante a ausência de pressupostos necessários e julgamento pela improcedência da representação no mérito.
88.	O Ministro Relator, em um primeiro momento, divergindo da proposta inicial, optou pelo deferimento da medida cautelar e realização de oitiva do Banco do Brasil e das empresas contratadas, bem como pelo indeferimento do ingresso da representante nos autos como parte no processo.
89.	Por meio do ingresso de recurso de agravo, o banco conseguiu a suspensão da medida cautelar, mas o Ministro Relator determinou a continuidade da avaliação do mérito da representação com as análises das oitivas.
90.	Realizou-se na presente instrução a avaliação dos itens objeto da oitiva e a avaliação do mérito da representação. As manifestações do banco foram sintetizadas aos itens 18 ao 45 da seção Exame Técnico e as análises dessas manifestações constam dos itens 46 ao 75 da presente instrução. Ademais, as manifestações das empresas contratadas constam dos itens 76 ao 86 da seção anterior da instrução.
91.	Concluiu-se que os argumentos apresentados são suficientes para esclarecer os itens questionados nas oitivas e afastar as irregularidades apontadas na representação em relação ao Pregão Eletrônico 2017/03685 (7421) .
92.	As análises efetuadas demonstram que o Banco do Brasil seguiu em sua licitação o modelo de contratação adotado pelo Ministério do Planejamento para contratação similar com as adequações indicadas por este Tribunal de Contas da União e que esse foi o único exemplo anterior de contratação, na esfera federal, do modelo de prestação de serviços de transporte de funcionários a serviço.
93.	Nesse sentido, há que se recomendar ao Banco do Brasil que nas próximas licitações desse modelo de prestação de serviços utilize-se dos dados obtidos nos presentes contratos para aprimorar suas estimativas de corridas, critérios de divisão da abrangência dos lotes, a evolução da jurisprudência e das contratações similares realizadas por outros órgãos da Administração Pública.
PROPOSTA DE ENCAMINHAMENTO
94.	Diante do exposto, submetem-se os autos à consideração superior, propondo:
a) conhecer da presente representação, satisfeitos os requisitos de admissibilidade previstos nos arts. 235 e 237, inciso VII, do Regimento Interno deste Tribunal, c/c o art. 113, § 1º, da Lei 8.666/1993 e no art. 103, § 1º, da Resolução - TCU 259/2014, para, no mérito, considerá-la improcedente;
b) recomendar ao Banco do Brasil, por intermédio da Diretoria de Suprimentos, Infraestrutura e Patrimônio - Cesup Licitações São Paulo/Banco do Brasil, para que nas próximas licitações desse modelo de prestação de serviços utilize-se dos dados obtidos nos presentes contratos para aprimorar suas estimativas de corridas e critérios de divisão da abrangência dos lotes, bem como observe a evolução da jurisprudência e os resultados obtidos em contratações similares realizadas por outros órgãos da Administração Pública;
c) dar ciência do acórdão que vier a ser proferido, assim como do relatório e do voto que o fundamentarem, ao representante e ao Banco do Brasil;
d) arquivar o presente processo, nos termos do art. 237, parágrafo único, c/c o art. 250, inciso I, do Regimento Interno/TCU.
7.	Cumprida a medida saneadora, transcrevo trecho da instrução de peça 83, chancelada pelo diretor da Secretaria de Controle Externo de Aquisições Logística (Selog) (peça 84) :
[...]
	Fase do Certame

	A licitação eletrônica ocorreu em 6/11/2017, com adjudicação em 4/1/2018 para o lote 1, e em 26/1/2018 para o lote 2. Os contratos decorrentes foram assinados em 8/1/2018 (lote 1) e 26/1/2018 (lote 2) , conforme informações constantes na instrução de peça 17, p. 8.

	B. Histórico 

	Em 26/2/2018, a Cooperativa de Transporte Rodoviário Ltda. (Coopertran) protocolou nesta Corte de Contas representação acerca de possíveis irregularidades no Pregão Eletrônico 2017/03685 (7421) do Banco do Brasil S.A., ocorrido em 6/11/2017, cujo objeto consiste em contratar empresa especializada na prestação de serviços de intermediação e agenciamento de transporte de passageiros (sistema corporativo) , acionado via aplicativo para telefone celular e ambiente web, visando o deslocamento dos funcionários, colaboradores e estagiários a serviços do Banco do Brasil S.A. e subsidiárias.
Em suma, as irregularidades alegadas foram: i) licitação de transporte dissimulada sob o rótulo de licitação de serviço de tecnologia da informação, com sérias implicações de direcionamento (restrição de competitividade) e possíveis acometimentos de ilícitos tributários pelas futuras contratadas do certame; ii) ausência de planilhas com carga tributária para composição de custos, formação de preços, julgamento objetivo das propostas e eventual análise de pedido de revisão contratual; e iii) monopolização nacional da prestação do serviço, em razão da forma como os lotes licitados foram divididos.
Em razão disso, requereu: i) medida cautelar para suspender a contratação das licitantes vencedoras; ii) ingresso como parte interessada nos autos; diligência à Receita Federal do Brasil quanto às incidências tributárias; e, iii) no mérito, anulação do edital e dos contratos decorrentes (peça 1) .
Após a devida autuação do processo em 28/2/2018, a antiga Secex/SP efetuou a análise inicial (peça 17) , propondo: i) conhecer da representação; ii) indeferir a medida cautelar; e iii) considerar, no mérito, a representação como improcedente. Essa proposta foi ratificada pelos dirigentes daquela unidade (peças 18 e 19) . 
Inconformada, a representante reiteirou o pedido de medida cautelar e de ingresso como parte interessada (peça 20) , antes do despacho do Ministro Relator, que por sua vez entendeu que o processo ainda não estava saneado para deliberação de mérito, bem como que os pressupostos da medida cautelar estavam presentes, determinando, assim, sua adoção para suspender a execução dos contratos decorrentes do certame, além das oitivas do Banco do Brasil e das duas contratadas (Cooperativa União de Serviços dos Taxistas Autônomos de São Paulo - CNPJ 59.558.411/0001-40, e Inovadora 2ª Serviços S.A. - CNPJ 04.558.255/0001-25) . Além disso, o Relator indeferiu o pedido da representante para ingresso aos autos como parte interessada (peça 21) .
Os ofícios de comunicação das oitivas propostas e de notificação da representante foram expedidos  e recebidos de acordo com a ciência nos avisos de recebimento (peças 23-26, 30-31, 38, 40 e 44) , com exceção da notificação da representação. Ressalta-se, ainda, que tanto as contratadas ouvidas no processo como o Banco do Brasil S.A. constituíram procuradores, solicitando vistas e cópia do processo (peças 22, 33-37, 51) .
Ao mesmo tempo, o Plenário do TCU referendou a medida cautelar adotada pelo Relator, por meio do Acórdão 1102/2018-TCU-Plenário, de Relatoria do Ministro José Múcio Monteiro (peças 27-29) . Em face da concessão de tal medida, o Banco do Brasil recorreu  por meio de agravo com efeito suspensivo com o fito de reformar o despacho, por meio de apresentação de novos elementos a respeito da execução dos contratos advindos da Licitação Eletrônica 2017/03685, além de tecer argumentos quanto ao mérito da questão (peça 32) . 
O Relator, por meio do despacho de peça 39, analisando os elementos contidos no agravo, entendeu que restou configurado o perigo da demora reverso capaz de superar os pressupostos que levaram à adoção da medida cautelar. Assim, conheceu do referido recurso, concedendo efeito suspensivo para sustar a medida cautelar determinada mediante o despacho de peça 21, bem como determinou a instrução de mérito pela então Secex/SP, juntamente com a análise das respostas às oitivas.
Por outro lado, a representante impetrou embargos de declaração (peça 41) contra o Acórdão 1102/2018-TCU-Plenário, o qual referendou o despacho do Relator quanto ao indeferimento do pedido de seu ingresso como parte interessado no processo. A Sec-SP propôs o não conhecimento do mencionado embargo, em razão de a representante não ser parte do processo (peças 52-53) . Tal proposta foi acolhida pelo Plenário do TCU, por meio do Acórdão 1559/2018-TCU-Plenário, de Relatoria do Ministro José Múcio Monteiro (peça 58) , sendo a representante notificada da decisão (peça 61-64, 68-69) .
Em relação às oitivas realizadas, foram apresentadas as manifestações do Banco do Brasil S.A. (peça 43) e da Cooperativa União de Serviços dos Taxistas Autônomos de São Paulo - Use Táxi (peça 45) , e o pedido de ingresso nos autos como interessada da Inovadora 2ª Serviços S.A. , com juntada de documentos (peça 46-50) . Em seguida, a representante solicitou cópia e requereu a sustentação oral no presente processo (peças 54-55) , sendo esse último pedido indeferido  pelo Presidente do TCU à época (peça 57) .
As respostas encaminhadas em função das oitivas foram analisadas pela instrução de peça 65, a partir do entendimento do Ministro Relator, que pautou a concessão da medida cautelar e os termos das oitivas realizadas, apresentando as seguintes conclusões:
competitividade adequada ao certame, tendo em vista o caráter inovador do modelo de negócios, tanto no setor privado e mais ainda no setor público, fazendo que o mercado fosse restrito, e as adequações feitas pelo banco, seguindo inclusive a decisão do TCU para ampliar a competitividade, além da falta de critérios de avaliação;
contemplação de todos os custos para a completa execução dos serviços, inclusive os tributos relacionados ao serviço de transporte, no edital de licitação;
afastamento da irregularidade de parcelamento inadequado do objeto, ante a ausência de base de dados de licitações pretéritas, mercado ainda em desenvolvimento, modelo de contrato inovador na administração pública e abrangência nacional requerida;
fornecimento de estimativa de custos para cada lote, implicando no entendimento da composição dos custos da licitação;
completude das informações do edital, trazendo critérios para formação do preço-base na proposta das licitantes e para o julgamento adequado dessas propostas, pois o critério foi semelhante ao utilizado pelo Ministério do Planejamento para a contratação do modelo Táxi Gov 1.0, maior desconto ofertado, sendo submetido ao crivo do TCU;
consideração de que a empresa Inovadora 2A Serviços já é parte do processo, a partir da realização da oitiva da empresa pelo TCU; e
ausência de direcionamento do certame para empresas de tecnologia (agenciadoras/intermediadoras) e de que a contratação decorrente da licitação ensejaria sonegação fiscal, conquanto a vencedora do lote 1 ter sido uma cooperativa de táxi, com atuação de 30 anos no mercado.
Diante dessas conclusões, a instrução de peça 65 finaliza afirmando que os argumentos apresentados nas respostas das oitivas foram suficientes para esclarecer os itens questionados e para afastar as irregularidades apontadas na presente representação relativa à Licitação Eletrônico 2017/03685.
Assim, a instrução citada propôs: i) o conhecimento da representação para, no mérito, considerá-la improcedente; ii) a recomendação ao Banco do Brasil para que, nas próximas licitações desse modelo de prestação de serviços, utilizasse dos dados presentes nesses contratos para aprimorar suas estimativas de corridas e critérios de divisão de abrangência dos lotes, bem como observasse a evolução da jurisprudência e os resultados obtidos em contratações similares realizadas por outros órgãos da Administração Pública; iii) a ciência à representante e ao Banco do Brasil; e iv) o arquivamento do processo.
Tal proposta teve anuência da unidade técnica (peças 66-67) . Entretanto, o Ministro Relator solicitou o pronunciamento da Selog acerca da suficiência das informações constantes no edital, com vistas à formulação de propostas, ou, mais especificamente, para o preenchimento informado do documento n. 1 (cartaproposta) constante de seu Anexo I, ante a natureza da matéria discutida (peça 70) .
Em seu pronunciamento (peças 74 e 75) , a Selog concordou com as considerações realizadas pela então Secex/SP, entendendo que o edital em apreço apresentou elementos suficientes para que os licitantes apresentassem suas respectivas propostas. 
Outro ponto analisado pela Selog foi se as orientações juntamente com as informações requeridas do licitante em sua proposta, eram ou não suficientes para um futuro reajuste ou repactuação do contrato a ser celebrado. Nessa análise, a Selog concluiu que seria difícil, mas não inviável, a comprovação pela contratada de variação no custo dos insumos que compõem o preço dos serviços prestados, recomendando que o critério de revisão de preços do contrato fosse mediante reajuste ao invés de repactuação, em consonância com a jurisprudência mais recente do TCU sobre o assunto (Acórdão 1223/2017-TCU-Plenário, Relator: Benjamin Zymler) .
Após o parecer da Selog, a representante juntou ao processo consulta à Receita Federal sobre a não retenção de tributos nas contratações em tela (peças 76, 79, 80 e81) . Ao mesmo tempo, houve mudança do relator do processo, por força do art. 152 do RI/TCU, sendo que o atual Relator, Ministro Raimundo Carreiro, excluiu o presente processo de apreciação na Sessão Plenária de 3/4/2019, por entender pendente a análise de uma questão específica de tributação atinente ao caso em tela (peça 78) . 
Então, o novo Ministro Relator encaminhou os presentes autos à Selog para que, conjuntamente com a SecexFazenda, se pronunciasse sobre a referida questão, bem como sobre a matéria tratada nos autos, autorizando desde já a realização de diligências e demais medidas necessárias ao saneamento dos autos, que serão tratadas a seguir.

	C. Exame Técnico

	Conforme despacho do Ministro Relator à peça 78, foi solicitado o pronunciamento da Selog e da SecexFazenda em razão do seguinte requerimento da representante: Por isso é indispensável que seja oficiada a Receita Federal do Brasil, em diligência, questionando a situação concreta de serviços entre duas pessoas jurídicas e com motoristas autônomos realizando, efetivamente, o transporte.
Tal pedido serviria como meio de prova para demonstrar que o novo modelo de contratação exclue locadoras de veículos e cooperativas de motoristas que, apesar de possuírem seus veículos e motoristas, não poderiam participar da disputa para evitar a ocorrência de ilícitos tributários e prejuízo à contratante, na qualidade de substituto tributário.
Nessa alegação de questão tributária, a representante afirma, na peça inicial (peça 1) , a necessidade de considerar a carga tributária ligada ao transporte de pessoas, por motoristas autônomos, quando o contratante e a contratada forem pessoas jurídicas, fato esse ignorado pela Administração. Alerta que provavelmente muitas licitantes não quiseram entregar propostas porque viram ser insustentável o contrato quando fosse considerada a carga tributária não considerada pelo Banco do Brasil.
Explica que, ao licitar o serviço de "chamar" veículos para prestar os serviços de transporte, as "agenciadoras" ficam livres para considerar os tributos relativos ao transporte se desejarem, pois, no caso concreto, o edital não exigiu o detalhamento de custos e formação de preços com a demonstração da incidência tributária.
Acrescenta que, se a contratação envolve o maior custo para transporte, não se poderia deixar de enquadrar assim o objeto, pois de menor monta é o custo do aplicativo. Também alerta que é grave deixar a empresa de aplicativo emitir seu faturamento sem comprovação de ter recolhido os encargos dos motoristas, uma vez que está sendo prestado serviço entre duas pessoas jurídicas e com intermediação de motoristas autônomos.
Afirma que não se pode deixar as empresas sem parâmetros de comparação clara e completa de custos e formação de preços, no momento de disputa, e depois ainda deixar a Administração fadada a um contrato com uma lacuna tributária, por não ser discricionário. 
Adiciona que ao se tornar acessório o objeto principal da licitação dissimula-se o fato gerador de incidência tributária (transporte) , lesando o interesse público, como já explicado. Por isso, destaca ser indispensável oficiar a Receita Federal do Brasil, em diligência, questionando a situação concreta de serviços entre duas pessoas jurídicas e com motoristas autônomos realizando, efetivamente, o transporte.
Assevera que, nos termos fixado no edital, fica o Banco do Brasil sujeito a uma "constrangedora" atuação da Receita Federal do Brasil (RFB) , em razão da disposição contida no parágrafo único do art. 116, combinado com os arts. 114 e 149, inciso VII, do Código Tributário Nacional (Lei 5.172/1966) , que prevê:
Art. 114. Fato gerador da obrigação principal é a situação definida em lei como necessária e suficiente à sua ocorrência. 
 (...) 
Art. 116. Salvo disposição de lei em contrário, considera-se ocorrido o fato gerador e existentes os seus efeitos: I - tratando-se de situação de fato, desde o momento em que o se verifiquem as circunstâncias materiais necessárias a que produza os efeitos que normalmente lhe são próprios; 
 (...) 
Parágrafo único. A autoridade administrativa poderá desconsiderar atos ou negócios jurídicos praticados com a finalidade de dissimular a ocorrência do fato gerador do tributo ou a natureza dos elementos constitutivos da obrigação tributária, observados os procedimentos a serem estabelecidos em lei ordinária.
 (...) 
Art. 149. O lançamento é efetuado e revisto de ofício pela autoridade administrativa nos seguintes casos:
 (...) 
VII - quando se comprove que o sujeito passivo, ou terceiro em benefício daquele, agiu com dolo, fraude ou simulação;
Assim, destaca que o fato de que está sendo contratado um objeto essencialmente com natureza de transporte (deslocamento de servidores do Banco do Brasil) , em futura fiscalização, desconsiderando a "roupagem" de "agenciamento" dada pelo edital, a autoridade fiscal irá, irremediavelmente, considerar como fato gerador dos serviços contratados no Edital 2017/03685 (7421) o transporte, efetuando o lançamento dos tributos correlatos, com as devidas correções e as pesadas multas que lhe acompanham (e.g., art. 44 da Lei 9.430/1996) , sendo essa outra razão pela qual a representante e muitas outras potenciais competidoras não entraram na disputa, pois sabiam do alto risco na questão tributária. 
Afirma que o Banco do Brasil apropriou esse risco às licitantes, no item 3 do Anexo I, do Edital, transferindo para a futura contratada "os riscos tributários". Contudo, adverte ao Banco do Brasil que, ao tomar a decisão inicial do formato do projeto, poderá ser responsabilizado juntamente com a empresa pelos tributos não recolhidos e pela despesa previdenciária, inclusive com acréscimo das penalidades em face das infrações tributárias.
Argumenta que isso se deve ao fato de o certame ser intuito personae para as empresas de tecnologia e tão contrário às normas constitucionais e legais, ocultando perdas dissimuladas pelos encargos que sequer são mencionados e fiscalizados.
Informa que não existe lei tributária que permita juntar receita de agenciamento (um tipo de serviço) com receita de transporte (outro tipo de receita) em uma só nota fiscal, porque são tributações diferenciadas, inclusive em seus percentuais, uma prevista no artigo 710 do Código Civil (agenciamento) e outra no artigo 730 do mesmo código (transporte) , sendo distintas para a Receita Federal, e o problema pode ser ainda mais complexo se houver entendimento de subcontratação de pessoas no caso em tela.
Por fim, a representante afirma que trouxe a esta Corte matéria de norma cogente, não podendo ser desprezada, inclusive, pelo histórico do TCU no sentido de que a mera omissão de tributos, ainda que durante uma licitação, já inviabilizaria que uma determinada planilha fosse ajustada, quanto mais um certame "às cegas" para todos e com ilicitude tributária reservada para os futuros contratos, como assevera ser o presente caso. 
Na peça 76, a representante informa que surgiu fato novo que impacta a análise e decisão do presente processo, constante na informação da Receita Federal, resposta à consulta, os quais foram juntados aos autos nas peças 79-81.
Na peça 79, a representante afirma que nenhuma análise técnica considerou até o presente momento os alertas feitos por ela ao TCU quanto a questão tributária dos contratos decorrentes da Licitação Eletrônica 2017/03685. Frisa que o TCU precisa impor aos jurisdicionados o respeito às leis tributárias.
Aponta que o caso em tela apresenta as seguintes singularidades:
há ingerência na prestação de serviços dos motoristas (o edital prevê vários aspectos de responsabilidade da empresa "contratada" sobre aqueles) ; 
há uma relação jurídica (contratual) entre a empresa (intermediadora) e a contratante (ente público) , com passageiros (colaboradores transportados) ; e
não são passageiros que pagam os motoristas, e sim o órgão contratante que paga a empresa por um preço e, então, esta paga um preço por km aos motoristas.
Observa que se aplica no caso concreto a mesma lei pela qual obriga os órgãos públicos no Brasil a fazerem retenções quando há agenciamento de transporte aéreo, nos contratos com agências, ocorrendo retenção de tributos na fonte, tanto da parte da agência, salvo se ela for do Simples e isso apenas para sua parcela, tanto na integralidade dos tributos do transporte aéreo, em 7,05% que imediamente vão aos cofres públicos (Lei 9.430/1996, art. 64, §1º e 2º) .
Afirma que a regra exposta na citada lei não possui exceções para parte de despesa pública. Assim, conclui que o Banco está incorrendo em fraude tributária, porque simplesmente na gestão desses contratos não houve retenção alguma de valor na maior parte da despesa pública (o transporte) .
Cita a alínea "f" do item 3, e ainda os itens 6, 6.1, 6.2 e 6.3 do Anexo XI da Instrução Normativa - MPDG 5/2017 (peça 79, p. 2) , para argumentar sobre a obrigatoriedade da retenção de IRPJ, CSLL, Cofins, PIS/Pasep, INSS e ISSQN, ressalvando que a única isenção no DF é para autônomos e na parte do ISS.
Frisa que desconsiderar as retenções obrigatórias de tributos e contribuições é grave ilícito e privilegia empresas de tecnologia, que acabam concorrendo em desigualdade nas licitações, por não considerarem retenção em torno de 80% da base de cálculo.
Destaca que tal fato torna todos os pregões nulos pois, além de impedirem consórcios entre empresas de tecnologias e empresas com veículos (restrição indevida) , ainda deixam um passivo tributário a descoberto e jamais fiscalizado e, como isso não é contabilizado, a disputa ocorre de forma não isonômica e sem critério objetivo, porque ninguém sequer consegue entender quais tributos cada empresa está considerando.
Com isso, anexa resposta de consulta à Secretaria de Fazenda do DF (peça 79, p. 3, e peça 80) , Solução de Consulta6/2017, a qual assevera que, no serviço de transporte individual privado de passageiros baseado em tecnologia de comunicação de redes, com contrato formal com a Administração Pública, a base de cálculo é o valor do preço pago por tal prestação, sendo a contratada o agente primário da relação jurídica, mesmo com o serviço sendo prestado por taxistas ou ainda que não tenham relação de emprego com a empresa, a fim de excluir a responsabilidade tributária do contratado.
Nessa resposta, ainda consta que a empresa contratada pelo órgão público assume para si os direitos e as obrigações decorrentes do contrato, mesmo que não venha a prestar diretamente o transporte, logo cabível a tributação sobre o montante integral por ela recebido. Por fim, dispõe que a obrigação do órgão público em fazer a retenção do imposto é devida, por conta de sua condição de contratante ou fonte pagadora.
A representante também apresenta como prova a Solução de Consulta 239, de 16-5-2017, emitida pela Receita Federal (peça 79, p. 4, e peça 81) , sobre intermediação do serviço de táxi, na qual afirma que a base de cálculo a ser oferecida à tributação pelas empresas que realizam a intermediação do serviço de táxi (radiotáxi) é o valor efetivamente recebido por elas pelo serviço de intermediação prestado, desde que não haja qualquer tipo de ingerência da pessoa jurídica intermediadora em relação ao serviço prestado pelo taxista (transporte de passageiro) e que o motorista autorizado a prestar o serviço de táxi pelo órgão público competente, seja um prestador de serviço autônomo.
A partir do teor dessas respostas, a representante alega que o contrato administrativo firmado entre o Banco do Brasil e as duas contratadas possuem regras rígidas sobre veículos e motoristas, e até interfere no valor da corrida, por km rodado, demonstrando forte ingerência, cujo vínculo não é entre passageiros particulares e os motoristas autônomos, mas entre o Banco do Brasil e uma empresa (dois entes com CNPJ) , com regras de tributação e retenção na fonte expressas em lei, tanto que os outros contratos do Banco do Brasil fazem essa retenção, não podendo o de intermediação de transporte terrestre ser exceção.
Diante do exposto, a representante requer novamente:
ingresso nos autos como parte interessada, tendo em vista que ela prestava esses serviços ao Banco do Brasil e foi afastada de participar da disputa promovida em face do direcionamento para as empresas de aplicativo, em razão do formato da contratação;
diligência à RFB sobre a situação concreta quanto o formato e os vínculos contratuais em questão, em razão de seus direitos de ampla defesa e de contraditório e outros previstos na Lei 9.784/1999;
juntada aos autos de cópia dos processos de pagamento das duas empresas contratadas pelo Banco do Brasil por meio da Licitação Eletrônica 2017/03685, visando confirmar a não retenção na fonte sobre a maior parte da despesa de transporte;
deferimento da juntada dos documentos trazidos pela representante;
concessão de vista integral dos autos; e 
concessão do direito de sustentação oral quando da sessão de julgamento.
Em relação às alegações iniciais da representante, o Banco do Brasil na análise de impugnação do edital trouxe assim se manifestou (peça 8) :
A empresa Cooperativa de Transporte Rodoviário - Coopertran Ltda apresentou em 26/10/2017 pedido de impugnação de mesma data, o qual publicamos no site www.licitacoes.com.br, para transparência quanto as suas alegações. 
No mérito, a impugnante alega que a contratação incorre em insegurança jurídica ao inferir que a contratação pode ser vinculada a dois artigos diferentes do Código Civil. Quanto a isso, o Termo de Referência e o Edital são claros ao especificar que o serviço a ser contratado é de intermediação e agenciamento, inexistindo, portanto, controvérsia quanto ao seu enquadramento legal. 
A especificação do quantitativo de corridas presta-se, exclusivamente, para que as empresas interessadas em participar do certame possam dimensionar seus custos para prestação do serviço de agenciamento. Note-se que não está previsto qualquer vínculo contratual do CONTRATANTE com empresas de transporte e sim com a empresa de intermediação e agenciamento, que é o serviço a ser efetivamente prestado, de forma que resta inexistente a alegada controvérsia quanto ao recolhimento de tributos. 
Quanto à retenção de ISS citada, o argumento não prospera pois, ainda que se tratasse de serviço de transporte o objeto da licitação, a proposta deverá ser apresentada discriminando o custo por município, sendo responsabilidade da participante do certame licitatório considerar na formulação da proposta todos os tributos e demais custos decorrentes da prestação do serviço. 
Consoante à alegação de que a licitação não terá julgamento objetivo, contrapomos a impugnação que, a despeito da metodologia para apuração das propostas, como busca induzir a impugnação, o critério de julgamento das propostas está claro e tanto o objeto está expresso e determinado que a empresa pode compreender o que o Banco pretende e foi possível formular a impugnação. Não há que se falar, destarte, em inexistência de julgamento objetivo ou controvérsia quanto ao enquadramento legal. 
Quanto à questão da competitividade do certame, o Banco do Brasil tem necessidade do serviço de agenciamento de transporte acionado por aplicativo para uso de funcionários que viajam a trabalho por todo o território nacional, sendo economicamente e operacionalmente inviável a contratação de uma empresa de intermediação para cada município a ser atendido. O que se busca, portanto, com a composição dos lotes é garantir o atendimento às necessidades do CONTRATANTE pelo menor custo para a Administração. 
Além disso, a contratação de intermediação de transporte, independentemente de o deslocamento efetivo se dar por táxi ou veículo particular, visa exatamente garantir a ampliação da concorrência. Dessa forma, não prospera também a alegação de "licitar para monopolizar" apresentada pela impugnante. Percebe-se, ainda, nas alegações da empresa a incongruência quanto aos motivos da impugnação. Inicialmente, a Coopertran alega que se trata de serviço de transporte e que a tecnologia é incidental, entretanto, cita como possíveis vencedoras do certame empresas como Uber e Cabify, cujo objeto social é exatamente a tecnologia.
Considerando essas informações, a instrução de peça 17 realizou as seguintes ponderações e conclusões sobre o assunto:
Inicialmente, cabe notar que o objeto licitado pelo Banco do Brasil é semelhante ao TaxiGov, programa iniciado pelo Ministério do Planejamento para uso de táxi pelos funcionários do governo federal, que funciona por meio de empresa de agendamentos de corridas. Uma diferença é que o modelo do banco não é exclusivo para taxistas, estando aberto também para motoristas autônomos, no formato da Uber e Cabify, a serem cadastrados pela empresa de intermediação e agenciamento contratada. 
Cumpre assinalar que no Acórdão 1223/2017-TCU-Plenário, no processo de representação Processo 025.964/2016-0, o Tribunal considerou regular o sistema de agenciamento TaxiGov adotado pelo Ministério do Planejamento, ressalvando, contudo, a exclusividade para taxistas. Por isso determinou à Central de Compras do Ministério do Planejamento, Desenvolvimento e Gestão, com fundamento no art. 250, II, c/c o art. 237, parágrafo único, ambos do Regimento Interno do TCU, que faça constar de seus próximos estudos preliminares, que vierem a fundamentar a aquisição de agenciamento de transporte terrestre dos servidores, empregados e colaboradores por demanda, os Serviços de Transporte Individual Privado de Passageiros Baseado em Tecnologia de Comunicação em Rede - STIP que estiverem em operação no Distrito Federal (Uber, Cabify, etc) .
Quanto à competitividade do certame, o objeto foi parcelado em dois lotes. Lote 1 correspondente a São Paulo e Brasília, com estimativa de 3.300 chamadas/mês, e custo mensal estimado de R$ 174.099,00; lote 2, destinado a outras localidades (47 municípios) , com estimativa de 9.290 chamadas/mês e custo mensal estimado de R$ 355.272,05. Nesse ponto, assiste razão ao Banco do Brasil no sentido de que seria economicamente e operacionalmente inviável a contratação regional de intermediação, com dezenas de sistemas de aplicativos de chamadas e gerenciamento de corridas. 
No resultado do pregão também não se observou o suposto direcionamento e falta de competitividade. Os lotes foram arrematados por empresas distintas. No lote 1 participaram oito licitantes, vencendo a proposta de uma cooperativa de taxistas autônomos, por R$ 140.981,30 mensais, 80,9% do valor estimado (peça 12) . No lote 2 houve participação de 5 licitantes, vencendo a proposta de empresa de gerenciamento de despesas por meio de aplicativos para o mercado corporativo, com lance de R$ 344.682,75 mensais, 97,1% do valor estimado (peça 13) . 
Registre-se que o edital não exigia que os participantes possuíssem na data do certame a solução tecnológica pronta para atendimento dos requisitos do sistema requerido pelo banco, nem cadastro de veículos e motoristas em todas as localidades. De acordo com o item 4.3 do edital, após assinatura do contrato a empresa vencedora terá 30 dias para customizar a plataforma tecnológica que será disponibilizada para a execução dos serviços, considerada a aplicação web e aplicativo mobile, de forma que sejam atendidos todos os requisitos e funcionalidades especificadas, a implementação de Central de Atendimento e o credenciamento de veículos nas localidades em que os serviços serão prestados. 
Quanto a não participação de empresas como Uber e Cabify, é possível que decorra, dentre outros fatores, do não interesse em adaptar as suas plataformas tecnológicas às especificações do Banco do Brasil. Os aplicativos dessas empresas basicamente compreendem chamadas e tarifação, que não contemplam, sem customização, as funcionalidades de operação e gestão, por meio de aplicação web e aplicativo mobile, requeridas pelo banco em termos de controles. 
Em relação aos supostos conflitos de incidência de impostos sobre os fatos geradores correspondentes a agenciamento e prestação de serviço de transporte, foge à competência do TCU o exame de matéria tributária, sendo responsabilidade das participantes do certame licitatório levar em conta na formulação das propostas os tributos devidos sobre a prestação do serviço, estando sujeitas às regras tributárias nas esferas federal, estadual e municipal e submetidas aos respectivos órgãos de fiscalização. 
Por fim, verifica-se que a Coopertran mantém contrato de locação de 23 veículos junto ao Banco do Brasil em Brasília, sendo 17 veículos com motorista e 6 sem motorista, com preço fixo mensal de R$ 111.294,61, na data base de 11/12/2014 (peça 14) . Depreende-se que a representante deseja que o Banco do Brasil reformule a licitação para adequá-la ao seu modelo de negócio (locação de veículos) . A instituição optou pelo agenciamento de transporte dos empregados por demanda, baseado em Tecnologia de Informação, que é um novo modelo que vem sendo adotado no mercado corporativo e mesmo na administração pública. 
Vistos esses elementos, a representação é improcedente.
Observa-se, pelas alegações iniciais da representante e pelas análises efetuadas pelo Banco do Brasil S.A. e pela então Secex/SP, que as possíveis implicações tributárias adversas apontadas pela representante foram consideradas no edital e seus anexos (peça 5) , pois o modelo de negócio utilizado pelo Banco de Brasil S. A. para contratar empresas especializadas na prestação de serviços de intermediação e agenciamento de transporte de passageiros (sistema corporativo) acionado via aplicativo, não previu em edital a planilha de incidência tributária, de forma a permitir a participação na disputa de várias empresas do mercado condizente com objeto licitado, não direcionando o certame a um nicho específico de atuação no mercado, para não incorrer em restrição de competitividade, atendendo com isso uma ressalva feita pelo próprio TCU no âmbito do TC Processo 025.964/2016-0, quando considerou regular o sistema de agenciamento TaxiGov, apesar da exclusividade dada aos taxistas, o que não se verificou no presente certame.
O Banco do Brasil S.A. também tomou o cuidado de fazer constar que os preços propostos pelas licitantes deveriam prever todos os tributos e contribuições devidos na prestação do serviço, além de exigir na minuta de contrato a retenção na fonte pagadora de tais tributos e contribuições, na qualidade de substituto tributário, ao efetuar o pagamento do preço contratado.
Assim, a forma de organização interna da empresa para prestar o serviço contratado, nos termos acordados no edital, fica a cargo da atividade econômica desenvolvida por cada licitante, com as respectivas implicações tributárias legalmente definidas. 
No caso em tela, a contratada para o lote 1 foi Cooperativa União de Serviços dos Taxistas Autônomos de São Paulo - Use Táxi (CNPJ 59.558.411/0001-40) , que é uma sociedade cooperativa fundada sob a égide da Lei 5.764/1971, reunindo taxistas autônomos, sendo todos proprietários dos seus veículos e permissionários do Poder Público através de Alvarás de Estacionamento, que tem por objetivo racionalizar o trabalho dos cooperados (condutores autônomos de taxi) , possuindo sede própria, central de chamadas e sistema eletrônico de chamadas e controle de corridas (peça 45) .
Para o lote 2, a empresa contratada foi a Inovadora 2A Serviços S.A. - WAPPA (CNPJ 04.558.255/0001-25) , empresa de tecnologia, cuja atividade econômica registrada no banco de dados da Receita Federal consiste em outras atividades de serviços prestados principalmente às empresas não espeficicadas anteriormente (peças 49 e 82) .
Em relação às exigências editalícias e contratuais quanto ao recolhimento devido de tributos e contribuições pela contratada, na qualidade de substituto tributário, de modo a se resguardar o contratante por eventuais débitos tributários resultantes da relação contratual, verificou-se as seguintes disposições:
[Itens 2.2 a 2.4 do Anexo II do edital (minuta da Carta Proposta - peça 5, p. 33]
2.2. O preço proposto contempla todas as despesas necessárias à plena execução do serviço, tais como de pessoal, de administração e todos os encargos (obrigações sociais, impostos, taxas etc.) incidentes sobre o serviço. 
2.3. Declaramos que o preço proposto [CONTEMPLA OU NÃO CONTEMPLA] a desoneração do INSS nos encargos sociais, disciplinada na Lei nº 13.161/2015, Lei nº 12.546/2011 e no Decreto 7.828/2012. Declaramo-nos obrigados, ainda, a informar qualquer alteração na sistemática de recolhimento das contribuições previdenciárias ao Banco do Brasil S.A, no prazo máximo de 30 dias corridos, contados a partir do exercício da opção de alteração. [UTILIZAR ESTE ITEM QUANDO A REFERIDA DESONERAÇÃO FOR APLICÁVEL AO OBJETO DA PRESENTE LICITAÇÃO OU À ATIVIDADE PRINCIPAL DO INTERESSADO] 
2.4. Desde já nos declaramos cientes de que o Banco procederá à retenção de impostos nas hipóteses previstas em lei. 
[Na matriz de risco (item 3 do Anexo I do Edital - peça 5, p. 29-30, e no Documento n. 7 do Contrato - peça 5, p. 69) ]
	CATEGORIA DO RISCO
	DESCRIÇÃO
	CONSEQUÊNCIA
	ALOCAÇÃO DO RISCO

	Risco da Atividade Empresarial
	Alteração de enquadramento tributário, em razão do resultado ou de mudança da atividade empresarial, bem como por erro do Contratado na avaliação da hipótese de incidência tributária. 
	Aumento ou diminuição do lucro do Contratado. 
	Contratado 

	Risco Tributário e Fiscal (Não Tributário) . 
	Responsabilização do BB por recolhimento indevido em valor menor ou maior que o necessário, ou ainda de ausência de recolhimento, quando devido, sem que haja culpa do BB. 
	Débito ou crédito tributário ou fiscal (não tributário) . 
	Contratado 

[Na cláusula terceira da minuta do contrato (peça 5, p. 43) ]
CLÁUSULA TERCEIRA - O CONTRATANTE pagará à CONTRATADA, mensalmente, a importância relativa ao somatório dos valores das corridas executadas no mês anterior, deduzidos os descontos contratados, as eventuais glosas e/ou multas estabelecidas e os valores dos impostos e contribuições retidos pelo CONTRATANTE na condição de substituto tributário, pela prestação dos serviços objeto deste contrato, preço apurado conforme metodologia de cálculo constante do Demonstrativo de Orçamento de Custos - Documento nº 2, que integra este contrato. 
Parágrafo Único - Nos valores fixados no "caput" desta cláusula, estão incluídas todas as despesas necessárias à plena execução dos serviços. 
Com isso, assiste razão à então Secex/SP quando concluiu que a representante deseja, com as alegações apresentadas nessa Corte de Contas, que o Banco do Brasil reformule a licitação para adequá-la ao seu modelo de negócio (locação de veículos) ao invés do modelo de agenciamento e intermediação de transporte dos empregados por demanda, baseado em Tecnologia de Informação, que é um novo modelo que vem sendo adotado no mercado corporativo e mesmo na Administração Pública, aberto não apenas para taxistas, mas para também o transporte privado de passageiros por aplicativos por motoristas autônomos (como Uber, 99, Cabify e outros) , cada qual submetido às peculiaridades de seu regime tributário.
Desse modo, os dispositivos previstos no edital e na minuta do contrato são suficientes para garantir que a contratante se resguarda quanto à questão de sonegação tributária e fiscal, cuja competência para fiscalizar o recolhimento dos tributos, no caso dos tributos e contribuições federais, é da Secretaria da Receita Federal do Brasil, nos termos do art. 2º da Lei 11.457/2007. 
Inclusive a Portaria-Segecex 12, de 27/6/2016, que aprova orientações para autuação, instrução e exame de denúncias e representações no âmbito do TCU, em seu Anexo I, item 13.3, dispõe que não se inserem nas competências do Tribunal (rol não exaustivo) :
IX - Apurar prejuízo ao erário decorrente do não-pagamento ou pagamento a menor de tributo, bem assim promover a interpretação final sobre as hipóteses de decadência e prescrição tributárias (Acórdão 1456/2010-TCU-Plenário) ; 
X - Proceder à fiscalização do recolhimento de receitas de natureza tributária e previdenciária, razão por que, ao notar a ausência de retenção de valor a ser recolhido a título de contribuição social, a questão deve ser remetida ao órgão federal competente (Acórdão 798/2008-TCU-Primeira Câmara) ; 
Assim, a petição juntada à peça 79, alegando a não retenção na fonte pagadora dos tributos e contribuições devidos nos contratos decorrentes da Licitação Eletrônica 2017/03685, porém sem apresentar provas do fato alegado; o pedido de diligência à Receita Federal do Brasil para consultar as implicações tributárias da situação concreta dos dois contratos em tela; e a diligência ao Banco do Brasil S. A. para envio de cópia dos processos de pagamentos dos referidos contratos, não contribui para a análise de mérito do presente processo, tendo em vista as competências do TCU elencadas no art. 1º da Lei 8.443/1992, no tocante à fiscalização de atos e contratos, mas sim afetam a competência fiscalizatória da Secretaria da Receita Federal do Brasil, em razão dos questionamentos serem de natureza tributária, sendo suficiente propor o encaminhamento de cópia da deliberação a ser proferida ao órgão federal, para conhecimento e adoção de providências julgadas necessárias.
Quanto aos demais requerimentos da representante contidos na peça 79, constata-se que a juntada da documentação foi realizada (peças 76, 79, 80 e 81) , contudo não foi oportunizada a vista ou cópia dos autos, em razão da representante não ser parte do processo, apesar de o TCU ter concedido cópia em momentos anteriores (peças 62, 69 e 72) , mesmo após o indeferimento do ingresso da representante como parte (peças 21 e 58) . 
No tocante ao pronunciamento conjunto com a SecexFazenda quanto à questão de diligenciar a Receita Federal, foi realizado, considerando a economia processual, contato dos dirigentes da Selog com os da SecexFazenda sobre o posicionamento da Selog quanto à questão tributária, solicitado pelo Ministro Relator e contido nessa instrução. A SecexFazenda anuiu com o posicionamento da Selog sobre a suficiência do encaminhamento de cópia da deliberação a ser proferida à Secretaria da Receita Federal do Brasil, conforme os e-mails de peça 82, p. 2-4.
Diante do exposto, considerando que o processo está na responsabilidade de agir da Selog, ratifica-se ainda a proposta de mérito contida na instrução da então Secex/SP (peça 65) , acrescentando a recomendação feita no parecer da Selog (peças 74 e 75) , além do encaminhado de cópia da deliberação a ser proferida à Secretaria da Receita Federal do Brasil.

	D. Impacto dos Encaminhamentos Propostos

	Haverá impacto relevante na entidade e/ou na sociedade, decorrente dos encaminhamentos propostos?
	Não

	E. Pedido de Ingresso aos Autos e de Sustentação oral

	Há pedido do representante de ingresso aos autos?
	Sim

	Análise:

	60.	Quanto ao pedido de ingresso formulado por Cooperativa de Transporte Rodoviário - Coopertran Ltda. como parte interessada no presente processo (peça 79) , propõe-se, considerando que não se alteraram os motivos fundantes do indeferimento, contidos no despacho do Ministro Relator (peça 21) , o seu indeferimento, pois não demonstrou sua razão legítima para intervir nos autos, nem a possibilidade de lesão a direito subjetivo próprio, à luz do art. 146 do Regimento Interno/TCU c/c o art. 2º, § 2º, da Resolução-TCU 36/1995, com redação dada pelo art. 1º da Resolução - TCU 213/2008.

	Há pedido de sustentação oral?
	Sim

	Análise:

	61.	Quanto ao pedido de sustentação oral formulado por Cooperativa de Transporte Rodoviário - Coopertran Ltda. (peça 79) , não sendo o autor considerado como parte interessada, conforme as peças 21 e 58, propõe-se o seu indeferimento, com fulcro no art. 168, caput, do Regimento Interno/TCU.

	F. Processos Conexos e Apensos

	Há processos conexos noticiando possíveis irregularidades na contratação ora em análise?
	Não

	Há processos apensos?
	Não

	G. Proposta de Encaminhamento

	62.	Em virtude do exposto, propõe-se:
62.1.	conhecer da representação, satisfeitos os requisitos de admissibilidade constantes no art. 87, § 2º da Lei 13.303/2016, c/c os arts. 235 e 237, VII, do Regimento Interno deste Tribunal, e no art. 103, § 1º, da Resolução - TCU 259/2014;
62.2.	no mérito, considerar a presente representação parcialmente procedente;
62.3.	recomendar ao Banco do Brasil S. A., por intermédio da Diretoria de Suprimentos, Infraestrutura e Patrimônio - Cesup Licitações São Paulo, com fundamento no art. 250, inciso III, do Regimento Interno/TCU, que avalie a conveniência e oportunidade de que:
	a) nas próximas licitações desse modelo de prestação de serviços utilize-se dos dados obtidos nos presentes contratos para aprimorar suas estimativas de corridas e critérios de divisão da abrangência dos lotes, bem como observe a evolução da jurisprudência e os resultados obtidos em contratações similares realizadas por outros órgãos da Administração Pública; e
	b) o critério de revisão de preços do contrato seja mediante reajuste ao invés de repactuação, dada a natureza dos serviços a serem prestados, em consonância com a jurisprudência mais recente do TCU sobre o assunto (Acórdão 1223/2017-TCU-Plenário) .
62.4.	indeferir o pedido formulado por Cooperativa de Transporte Rodoviário - Coopertran Ltda., de ser considerado como parte interessada, mas lhe concedendo vista e cópia às peças não sigilosas dos presentes autos após a prolação da deliberação de mérito dos presentes autos;
62.5.	indeferir o pedido de sustentação oral formulado por Cooperativa de Transporte Rodoviário - Coopertran Ltda., visto não ser parte interessada no processo, com base no disposto no art. 168, caput, do Regimento Interno/TCU;
62.6.	informar ao Banco do Brasil S.A. e ao representante que o conteúdo da deliberação que vier a ser proferida poderá ser consultado no endereço www.tcu.gov.br/acordaos; 
62.7.	encaminhar cópia da deliberação a ser proferida, juntamente com os respectivos relatório e voto, à Secretaria da Receita Federal do Brasil, para conhecimento e adoção das medidas julgadas pertinentes; e
62.8.	arquivar os presentes autos, nos termos do art. 250, I, c/c art. 169, II, do Regimento Interno/TCU."

8. 	Não obstante a proposta da unidade instrutiva, diante da relevância do objeto em apreço e da alta materialidade envolvida na questão - que pode alcançar a casa dos vinte e nove milhões de reais, considerada a possibilidade de prorrogação -, entendi pertinente ouvir o Ministério Público junto ao Tribunal de Contas da União em atendimento ao art. 62, inciso III, do RI/TCU.
9. 	Eis a manifestação do representante do MPTCU, Procurador Rodrigo Medeiros de Lima (peça86) :
	Em face dos elementos constantes dos autos, este representante do Ministério Público de Contas da União manifesta-se em consonância com o encaminhamento oferecido pela unidade técnica, em pareceres uniformes (peças 83 e 84) , sem prejuízo de sugerir, com base nos mesmos fundamentos da análise procedida pela unidade instrutiva, a revogação da medida cautelar concedida por meio do despacho à peça 21 - referendada pela Corte de Contas por intermédio do Acórdão 1102/2018-TCU-Plenário (peça 27) . Cumpre destacar que, em vista da proposta de mérito ora ofertada, o agravo interposto pelo Banco do Brasil S.A (peça 32) e conhecido nos termos do despacho acondicionado à peça 39 destes autos perde o seu objeto.
	
                      É o Relatório.

Jonas Sidnei Santiago de Medeiros Lima, OAB/DF 12.907 (peça 2); Edinei Silva Teixeira, OAB/SP 185.415 (peça 22); Solange Cardoso Alves, OAB/SP 122.663 (peça 34); Fábio Godoy Teixeira OAB/SP 154.592 (peça 35)

Procurador Rodrigo Medeiros de Lima

REPRESENTAÇÃO. POSSÍVEIS IRREGULARIDADES EM PREGÃO ELETRÔNICO. MEDIDA CAUTELAR. SUSPENSÃO DA EXECUÇÃO DOS CONTRATOS DECORRENTES DA LICITAÇÃO. AGRAVO. CONHECIMENTO. SUSPENSÃO DOS EFEITOS DA CAUTELAR ATÉ O PRONUNCIAMENTO DESTA CORTE DE CONTAS SOBRE O MÉRITO DA REPRESENTAÇÃO. EMBARGOS DE DECLARAÇÃO NÃO CONHECIDOS. EXAME DE MÉRITO. PROCEDÊNCIA PARCIAL DA REPRESENTAÇÃO. RECOMENDAÇÃO. CIÊNCIA. ARQUIVAMENTO.

REPRESENTAÇÃO (REPR)

Secretaria de Controle Externo de Aquisições Logísticas (Selog)

Inicialmente, registro que atuo nos presentes autos por força do art. 152 do Regimento Interno do TCU (RI/TCU) .
2.	Antes de adentrar a matéria, ratifico o entendimento do então relator, Ministro José Múcio Monteiro, no sentido de conhecer da presente representação em face do preenchimento dos requisitos de admissibilidade aplicáveis à espécie. 
3.      Trata-se de representação formulada pela Cooperativa de Transporte Rodoviário - Coopertran Ltda. em razão de possíveis irregularidades no edital do Pregão Eletrônico 2017/03685 conduzido pelo Banco do Brasil S.A. para a contratação, em dois lotes, de serviços de intermediação e agenciamento de transporte de passageiros (sistema corporativo) acionado via aplicativo para telefone celular e ambiente web, visando o atendimento às necessidades de descolamento a serviço dos funcionários, colaboradores e estagiários do Banco do Brasil S.A. e subsidiárias, em todo o Brasil.
4. 	A empresa vencedora do Lote 1, Cooperativa União de Serviços dos Taxistas Autônomos de São Paulo, foi contratada, por R$ 1.691.775,60, para atendimento no município de São Paulo e no Distrito Federal. A empresa vencedora do Lote 2, Inovadora 2A Serviços S.A., foi contratada, por R$ 4.136.193,00, para atendimento em 49 municípios. Os contratos foram assinados, respectivamente, em 8/1/2018 e 26/1/2018, com vigência de 12 meses, prorrogáveis por 60 meses.
5.	  Na inicial, a representante alegou a existência de restrição à competitividade na licitação em tela, uma vez que o modelo delineado pela estatal inviabilizaria "a participação de locadoras e cooperativas de motoristas, que apesar de possuírem carros e motoristas não puderam participar da disputa, inclusive, para não incorrerem em graves ilícitos tributários".
6. 	Asseverou, ainda, tratar-se de licitação de serviço de transporte camuflada de serviço de tecnologia da informação, implicando graves consequências tributárias e de direcionamento. Nesse sentir, defende que o objeto deveria ter sido "transporte, por demanda, com aplicativo". 
7.       Registrou, também, a ausência de apresentação das planilhas com cargas tributárias utilizadas pelo BB para formar o preço de referência do pregão em exame, o que acarretaria óbice ao julgamento objetivo das propostas e à análise de eventual revisão contratual. Além disso, entendeu que tal quadro configuraria ilícito tributário em decorrência de as operações ocorrerem em diversos municípios do Brasil que, não raro, possuem cargas fiscais diferenciadas.
8.         Concluiu, a representante: "Por isso é indispensável que seja oficiada a Receita Federal do Brasil, em diligência, questionando a situação concreta de serviços entre duas pessoas jurídicas e com motoristas autônomos realizando, efetivamente, o transporte".
9.	Em análise de cognição sumária, o então relator, Ministro José Múcio Monteiro, em despacho de peça 21, o qual foi referendado no Acórdão 1102/2018-TCU-Plenário, decidiu: a) determinar, cautelarmente, a suspensão da execução dos contratos decorrentes do Pregão Eletrônico 2017/03685; b) indeferir o pedido de ingresso nos autos da representante; c) determinar a realização de oitiva do banco e das empresas contratadas acerca dos seguintes pontos de dúvida que colacionou no mencionado expediente:
"14. Sendo assim, com o intuito de aclarar os pontos de dúvida, determino, desde logo, a realização de oitiva do Banco do Brasil com relação aos seguintes aspectos:
14.1. no que tange ao objeto do certame, descrito na capa do edital da Licitação Eletrônica nº 2017/03685 (7421) como contratação "de serviços de intermediação e agenciamento de transporte de passageiros":
 14.1.1. confirmar se a intenção foi mesmo restringir a contratação ao modelo de intermediação/agenciamento de transporte por aplicativo, em detrimento da opção mais ampla de transporte por aplicativo, justificando sua decisão inclusive em face do fato de os requisitos de qualificação técnica previstos no item 8.8 e seguintes do edital estabelecerem a comprovação de uma quantidade de "transporte de passageiros acionado por aplicativo", dando a entender que a segunda opção (transporte com demanda por aplicativo) atenderia à finalidade pretendida;
14.1.2. esclarecer se os custos contemplados no documento "Demonstrativo de Orçamento de Custos - Custo Mensal", constante no Anexo II do edital, abrangeriam apenas o serviço de intermediação e agenciamento ou se incluiriam, também, o valor do transporte propriamente dito, ainda que prestado por terceiro;
14.1.3. justificar o parcelamento adotado no edital, que previu a divisão do objeto em dois lotes,  o primeiro respeitante a São Paulo e Brasília, e o segundo contemplando as "demais localidades do Brasil", em face do prescrito pelo art. 32, inciso III, da Lei 13.303/2016, à vista do fato de que há municípios no lote 2 com previsão de maior número de chamadas do que os que foram destacados para o lote 1;
14.2. disponibilize as planilhas de estimativa dos custos constantes do item 5 do "Anexo I - descrição do Objeto da Licitação", que acompanha o edital de licitação, esclarecendo como foram formados os valores que nelas aparecem e evidenciando, inclusive, a carga tributária adotada;
14.3. explique a forma de pagamento prevista na cláusula "Preço" da minuta de contrato constante do Anexo VI do edital, que estabelece a remuneração como o somatório das corridas realizadas deduzidas algumas parcelas, elucidando se e como esses montantes estão vinculados aos dois únicos parâmetros de entrada fornecidos pelos licitantes, quais sejam, o "desconto" e a "taxa de intermediação".
15. Por fim, informo que, já conclusos os autos, a representante protocolou petição avulsa reforçando a urgência na apreciação de seus pedidos, tendo em vista que seu atual contrato com o banco termina dia 14 de maio, ratificando seu entendimento de que: 
" (...) não obstante tenha veículos e motoristas e esteja prestando os serviços do Banco do Brasil, foi excluída do certame por ser o objeto do edital DIRECIONADO para 'agenciamento', que a Coopertran não poderia falsear em declaração que cumpriria, porque ela realiza transporte de pessoas, não agenciamento de transporte.
Por isso mesmo nenhuma grande ou média ou pequena locadora do Brasil ou mais especificamente de São Paulo e nem do Distrito Federal conseguiu participar desse certame. Ninguém quer cometer crime de falsidade ideológica de que cumpriria aquele edital. Também não se quer cometer sonegação fiscal, como o edital direciona a isso."
10.	Inconformado com essa decisão, o Banco do Brasil interpôs agravo com pedido de suspensão dos efeitos da medida cautelar a fim de dar continuidade à execução dos contratos decorrentes do Pregão Eletrônico 2017/03685. Ademais, o BB trouxe argumentos que, a seu ver, seriam hábeis a provar a improcedência da representação. 
11.	Em face do referido recurso, em despacho, o então relator conheceu do agravo, preenchidos os requisitos de admissibilidade, sem adentrar as questões de mérito da representação trazidas pelo recorrente, ou seja, a regularidade da contratação, cingindo-se ao pedido pertinente ao agravo. 
12.	Nesse diapasão, o Ministro José Múcio concedeu efeito suspensivo à medida cautelar que permitiu a continuidade da execução dos contratos.  Ato contínuo, determinou à unidade técnica que analisasse os argumentos de mérito do recurso, bem assim das oitivas.
13.	Em outro momento, a representante, Coopertran, opôs embargos de declaração com o intuito de reformar a decisão de não permitir seu ingresso como parte no processo. Em vista de estarem explicitadas, no despacho ratificado pelo Acórdão 1102/2018-TCU-Plenário, os motivos para não admitir o ingresso da peticionária como parte no presente processo, a representante não poderia impetrar embargos de declaração justamente por não ser parte. 
14.	 Em razão de não serem adequados à situação descrita, os embargos declaratórios não foram conhecidos, consoante o Acórdão 1559/2018-TCU-Plenário.
15.	Feitas as análises de mérito do recurso, bem assim das oitivas do Banco do Brasil, bem assim das empresas contratadas (Cooperativa União de Serviços dos Taxistas Autônomos de São Paulo e Inovadora 2A Serviços S.A., a Sec-SP propôs: 
"a) conhecer da presente representação, satisfeitos os requisitos de admissibilidade previstos nos arts. 235 e 237, inciso VII, do Regimento Interno deste Tribunal, c/c o art. 113, § 1º, da Lei 8.666/1993 e no art. 103, § 1º, da Resolução - TCU 259/2014, para, no mérito, considerá-la improcedente;
b) recomendar ao Banco do Brasil, por intermédio da Diretoria de Suprimentos, Infraestrutura e Patrimônio - Cesup Licitações São Paulo/Banco do Brasil, para que nas próximas licitações desse modelo de prestação de serviços utilize-se dos dados obtidos nos presentes contratos para aprimorar suas estimativas de corridas e critérios de divisão da abrangência dos lotes, bem como observe a evolução da jurisprudência e os resultados obtidos em contratações similares realizadas por outros órgãos da Administração Pública;
c) dar ciência do acórdão que vier a ser proferido, assim como do relatório e do voto que o fundamentarem, ao representante e ao Banco do Brasil;
d) arquivar o presente processo, nos termos do art. 237, parágrafo único, c/c o art. 250, inciso I, do Regimento Interno/TCU."
16.	Em face da natureza da matéria discutida nestes autos, o então relator, Ministro José Múcio Monteiro, em despacho de peça 70, decidiu encaminhar os autos à Secretaria de Controle Externo de Aquisições Logísticas (Selog) para pronunciamento acerca da suficiência das informações constantes no edital do Pregão Eletrônico 2017/03685 (7421) , promovido pelo Banco do Brasil S.A., para a contratação de serviços de intermediação e agenciamento de transporte de passageiros acionado via aplicativo, com vistas à formulação de propostas, ou, mais especificamente, para o preenchimento informado do documento n. 1  (carta-proposta) constante de seu Anexo II.
17.	      Recebida em meu Gabinete a instrução da Secretaria de Controle Externo de Aquisições Logística (Selog) , determinei a restituição dos autos àquela unidade técnica para realização de diligência à Secretaria da Receita Federal  e sua posterior manifestação a respeito de questão aduzida na peça inicial desta representação e não analisada até aquele momento, a qual poderia modificar a proposta de mérito ali contida:
	"Por isso é indispensável que seja oficiada a Receita Federal do Brasil, em diligência, questionando a situação concreta de serviços entre duas pessoas jurídicas e com motoristas autônomos realizando, efetivamente, o transporte"
18.	    Cumprida a medida saneadora, a Selog propôs, em suma: a) considerar esta representação parcialmente procedente; b) fazer as recomendações pertinentes ao Banco do Brasil; c) indeferir o pedido da Coopertran para ser  considerada parte interessada; d) indeferir  o pedido de sustentação oral, visto não ser a representante parte interessada; e) arquivar o presente processo.
19.	    Não obstante a proposta da unidade instrutiva, diante da relevância do objeto em apreço e da alta materialidade envolvida na questão - que pode alcançar a casa dos vinte e nove milhões de reais, considerada a possibilidade de prorrogação -, entendi pertinente ouvir o Ministério Público junto ao Tribunal de Contas da União em atendimento ao art. 62, inciso III, do RI/TCU.
20.	   O representante do MPTCU anui à proposta da Selog, sugerindo, com base nos mesmos fundamentos da análise procedida pela unidade instrutiva, a revogação da medida cautelar concedida e referendada por este Tribunal no Acórdão 1102/2018-TCU-Plenário. Além disso, entende que o agravo provido, interposto pelo Banco do Brasil S.A, perde o seu objeto em face da proposta de encaminhamento da Selog.
21.	   Estando o presente feito em condições de julgamento de mérito, acolho as análises e conclusões da Selog, com os acréscimos propostos pelo MPTCU, adotando-as como minhas razões de decidir.
***
 22.           Em suma, a representante insurge-se contra o modelo de contratação adotado pelo Banco do Brasil, focado na intermediação e agenciamento de táxis e motoristas autônomos com suporte em tecnologia da informação (aplicativo web e mobile) , em detrimento das empresas locadoras de veículos e cooperativas de motoristas. Argumenta, ainda, a representante que os requisitos previstos no edital restringem a competitividade do certame, uma vez que excluem da competição as empresas detentoras de frotas de veículos. 
23.	      Além disso, a representante defende a tese de que o modelo configura monopolização dos serviços de transporte por empresas de centrais de chamadas e, consequentemente, o Banco do Brasil estaria licitando serviços de tecnologia da informação disfarçados de serviços de transporte, submetendo-se aos riscos tributários pertinentes.
24.	     Em vista das minudentes análises efetuadas pela Sec-SP e, posteriormente, pela Selog, destaco somente alguns pontos que entendo cruciais para o deslinde da matéria.	
25.	O conjunto das informações insertas nos autos permite concluir que o Banco do Brasil, no Pregão Eletrônico 2017/03685 (7421) , adaptou  às suas necessidades o modelo de contratação desenvovido pelo Ministério do Planejamento para contratação análoga (Táxi Gov) , com os ajustes resultantes do entendimento da matéria por este Tribunal de Contas da União (Acórdão 1223/2017-TCU-Plenário, relator Ministro Benjamin Zymler) . 
26.	Esse modelo de agenciamento e intermediação de transporte dos empregados por demanda, baseado em Tecnologia de Informação, que, nos últimos, vem sendo adotado pelo mercado   corporativo, agora é realidade na Administração Pública Federal com o uso do Táxi Gov.
27.	 Tal solução de transporte para funcionários visa reduzir drasticamente os custos com aquisição, manutenção e abastecimento da frota própria de veículos, motoristas integrantes do quadro de servidores e terceirizados, aluguel de veículos e mesmo o pagamento de corridas de táxi pelos preços comumente praticados nas diversas cidades atendidas.  No caso vertente, o BB, via licitação, obteve uma redução significativa desses valores. 
28.	Além disso, o Banco Brasil entende que esse modelo facilitará a gestão do transporte de funcionários e o controle da prestação de serviços, evitando que os usuários usem os veículos para deslocamentos de interesse privado.
29.	No caso vertente, não restou comprovado o alegado direcionamento da licitação, com consequente restrição à competitividade do certame pela suposta redução do universo dos participantes, pelas razões expostas a seguir.
30.	De acordo com a ata do pregão, além das empresas de tecnologia da informação, participaram do certame cooperativas de taxistas e de motoristas autônomos, uma agência de intermediação de corridas de táxis, dentre outras licitantes. As empresas contratadas foram: a) Cooperativa União de Serviços dos Taxistas Autônomos de São Paulo - Use Táxi, vencedora do lote 1 do pregão; b) Inovadora 2A Serviços S.A., vencedora do lote 2.
31.	Assim, cai por terra o argumento da representante no sentido de haver restrição à competitividade do certame. Ao que tudo indica, a representante pretendia que o Banco do Brasil adequasse a licitação ao seu modelo de negócio, ou seja, a locação de veículos.
32.	É importante lembrar, entretanto, que essa solução inovadora, com o início das operações do Uber na Copa do Mundo de 2014, na cidade do Rio de Janeiro, começou a despertar o interesse da iniciativa privada para no que diz respeito ao transporte de funcionários, sobretudo com o lançamento de outros aplicativos como Uber, Cabify, etc.  No setor público, esse tipo de contratação foi iniciada no MP, na esfera federal, bem assim pela Prefeitura e pelo Governo do São Paulo para citar alguns exemplos.
33.	        Nesse cenário, levando-se em conta o novo modelo de negócios que permitiu, no caso vertente, a participação na competição de taxistas, mas igualmente do transporte privado de passageiros por aplicativos por motoristas autônomos, dentre outros, cada um submetido às peculiaridades de seu regime tributário, resta demonstrado que a competitividade do certame foi preservada.  
34.	         Da mesma forma, verifica-se que os dispositivos previstos no edital e na minuta de contrato permitem que a contratante seja resguardada quanto a eventuais sonegações tributária e fiscal, sendo a competência para fiscalizar o recolhimento dos tributos e contribuições federais da Secretaria da Receita Federal do Brasil.
35.	          Assim, quanto ao diligenciamento por mim determinado à Secretaria Receita Federal do Brasil, conforme item 17 deste Voto, a SecexFazenda anuiu com o posicionamento da Selog, conforme materializado nos documentos à peça 82, p. 2 e 3 (a seguir transcritos) , sobre a suficiência do encaminhamento de cópia da deliberação deste Tribunal àquele órgão.
36.	        Não obstante a natureza tributária da matéria, julgo oportuno determinar à Secretaria da Receita Federal do Brasil que encaminhe ao Tribunal, no prazo de 30 dias, o resultado da análise do assunto tratado nos presentes autos, devendo a Selog monitorar o cumprimento da referida medida, ainda que não haja impacto à presente deliberação.
37.	      Viu-se que o banco adequou o modelo de licitação realizada pelo Ministério do Planejamento às suas demandas, incorporando as orientações exaradas no Acórdão 1223/2017-TCU-Plenário, relator Ministro Benjamin Zymler, para ampliar a competitividade do certame e aperfeiçoar os critérios de avaliação dos riscos decorrentes da centralização dos serviços em um único fornecedor e sua sustentabilidade ao longo do tempo, levando em conta as possíveis vantagens do parcelamento do objeto.
38.	 Nesse contexto, é pertinente recomendar ao Banco do Brasil, a primeira empresa de economia mista com participação acionária majoritária do Governo Federal, a fazer licitação nesses moldes que, nas próximas licitações desse modelo de prestação de serviços, lance mão dos dados obtidos nos presentes contratos para aprimorar suas estimativas de corridas, critérios de divisão da abrangência dos lotes, a evolução da jurisprudência e das contratações similares realizadas por outros órgãos da Administração Pública.
39.	Por fim, tendo em vista a dificuldade de comprovação pela contratada de variação no custo dos insumos que compõem o preço dos serviços prestados, o critério de revisão de preços do contrato seja mediante reajuste ao invés de repactuação, dada a natureza dos serviços a serem prestados, em consonância com a jurisprudência mais recente do TCU sobre a matéria, (Acórdão 1223/2017-TCU-Plenário) .
 Em face do exposto, Voto por que seja adotado o Acórdão que ora submeto ao escrutínio do Colegiado.
TCU, Sala das Sessões Ministro Luciano Brandão Alves de Souza, em 12 de fevereiro de 2020.
RAIMUNDO CARREIRO 
Relator